ACORDAO-COMPLETO-2405749

ACÓRDÃO 990/2020 ATA 13/2020 - PLENÁRIO

VISTOS, relatados e discutidos estes autos referentes à auditoria realizada no Conselho Federal de Psicologia (CFP) , pertencente à fiscalização de orientação centralizada (FOC) – Fiscalis 549/2016, que teve como objetivo avaliar, em âmbito nacional, a regularidade das despesas e outros aspectos da gestão dos conselhos de fiscalização profissional (CFPs) .
ACORDAM os ministros do Tribunal de Contas da União, reunidos em sessão do Plenário, ante as razões expostas pelo relator, em:
9.1. recomendar ao Conselho Federal de Psicologia que, quando da realização de reuniões fora da sede, realize análise de custo-benefício, acostando ao processo as devidas justificativas;
9.2. dar ciência ao Conselho Federal de Psicologia das seguintes impropriedades:
9.2.1. realização de empréstimos aos conselhos regionais de psicologia sem amparo legal, em desacordo ao entendimento firmado no Acórdão 1925/2019-TCU-Plenário;
9.2.2. celebração do convênio 1/2015 e do convênio, sem número, com a Fundação de Desenvolvimento da Pesquisa (Fundep) para a realização de objetos que deveriam ser executados mediante a celebração de contratos, precedidos de licitação, tendo em vista os parâmetros definidos no art. 1º, §2º, VI da Portaria Interministerial 507/2011 e art. 1º, §1º, XI, da Portaria Interministerial 424/2016 (subitem III.1 do relatório) ;
9.2.3. inexistência de análise das prestações de contas do convênio 1/2015, a fim de verificar o efetivo cumprimento do objeto pactuado, mediante a expedição de parecer técnico pela área competente, conforme parâmetros definidos nos art. 75 e 76 da Portaria Interministerial 507/2011 e nos art. 1º e 61 a 64 da Portaria Interministerial 424/2016;
9.2.4. celebração de convênios com conselhos regionais de psicologia para realização de ressarcimento de despesas sem amparo normativo, considerando-se que essa possibilidade não é contemplada na legislação relativa a transferências voluntárias (inciso XI do art. 1º da Portaria Interministerial 424/2016) (subitem III.1 do relatório) ;
9.2.5. celebração de convênios sem base em plano de trabalho ou termo de referência e sem a estimativa do custo do objeto a ser executado, em inobservância aos parâmetros definidos Portaria Interministerial 424 de 2016, incisos XXIV e XXXIV do § 1º do art. 1º c/c art. 19 (subitem III.1 do relatório) ;
9.2.6. emissão de bilhetes de passagem aérea sem a antecedência mínima de dez dias, em inobservância aos parâmetros definidos no caput do art. 14 da Instrução Normativa 3/2015 do Ministério do Planejamento, Orçamento e Gestão e ao princípio constitucional da economicidade (caput do art. 70 da Constituição Federal) (subitem III.2 do relatório) , bem como a ausência de normativo disciplinando a emissão das passagens aéreas, estabelecendo a obrigatoriedade da antecedência de dez dias para a emissão de passagens aéreas, (subitem III.2 do relatório) ;
9.2.7. pagamento, nos casos de hospedagens, de taxas de serviços, em vez de se limitar ao pagamento, apenas, da hospedagem dos participantes, na forma prevista na alínea "c" do inciso I do § 1º do art. 2º do Decreto 5.992/2006, observando-se que o valor do Imposto sobre Serviço de Qualquer Natureza (ISSQN) já está incluído no preço dos serviços adquiridos, devendo o seu cálculo ser efetuado por dentro, não onerando o preço final faturado, devendo atentar, ainda, para o fato de que, de acordo com o art. 38, inciso I, do Decreto 25.508/2005 do Distrito Federal, a alíquota do ISSQN para a área de hotelaria é de cinco por cento (subitem III.3 do relatório) ;
9.2.8. pagamento de taxas por entrada nos apartamentos antes ou depois das datas reservadas (late check-out e de early check-out) , sem observar o fato de que os custos resultantes de eventuais atrasos na desocupação das habitações, bem como a entrada no hotel antes do horário previsto devem ser pagos pelos beneficiários da meia diária e não pelo Conselho Federal de Psicologia (subitem III.3 do relatório) ;
9.3. encaminhar cópia desta deliberação ao Conselho Federal de Psicologia;
9.4. arquivar o presente processo, com fundamento no art. 169, III, do RI/TCU.

Auditoria que teve como objetivo avaliar, em âmbito nacional, a regularidade das despesas e outros aspectos da gestão dos conselhos de fiscalização profissional (CFPs).

Conselho Federal de Psicologia (CFP).

3. Interessados/Responsáveis:
3.1. Responsáveis: Mariza Monteiro Borges (XXX.077.711-XX); Rogerio Giannini (XXX.933.298-XX).

13.1. Ministros presentes: José Mucio Monteiro (Presidente), Walton Alencar Rodrigues, Benjamin Zymler, Augusto Nardes, Aroldo Cedraz, Raimundo Carreiro, Ana Arraes, Bruno Dantas e Vital do Rêgo.
13.2. Ministros-Substitutos presentes: Augusto Sherman Cavalcanti, Marcos Bemquerer Costa, André Luís de Carvalho e Weder de Oliveira (Relator).

WEDER DE OLIVEIRA

Trata-se de auditoria realizada no Conselho Federal de Psicologia (CFP) , no âmbito da fiscalização de orientação centralizada – FOC (Fiscalis 549/2016) , que tem como objetivo avaliar a regularidade das despesas e outros aspectos da gestão dos conselhos de fiscalização profissional, conforme consignado na proposta de fiscalização contida no TC Processo 030.312/2016-7. 
2.	Transcrevo, inicialmente, com os ajustes de forma pertinentes, o relatório de fiscalização da Secretaria de Controle Externo da Gestão Tributária, da Previdência e Assistência Social (SecexPrevi) (peça 69) :
“I.	APRESENTAÇÃO
1.	Trata-se de auditoria realizada no Conselho Federal de Psicologia, no âmbito da Fiscalização de Orientação Centralizada – FOC (Fiscalis 549/2016) , que tem como objetivo avaliar a regularidade das despesas e outros aspectos da gestão dos Conselhos de Fiscalização Profissional, conforme consignado na proposta de fiscalização contida no TC Processo 030.312/2016-7. 
2.	Além da SecexPrevidência, participaram deste trabalho a unidade coordenadora (Secex-RS) e as seguintes secretarias: Secex-AM; Secex-ES; Secex-GO; Secex-MG; Secex-MS; Secex-RN; Secex-SP; e SeinfraUrbana. 
3.	Neste trabalho, foram aplicados os procedimentos constantes da matriz de planejamento preliminar pertinentes ao objeto definido para a FOC.
4.	As informações e achados contidos neste relatório, assim como os demais que serão produzidos pelas demais secretarias participantes da FOC, subsidiarão a elaboração do Relatório de Consolidação da FOC dos Conselhos de Fiscalização Profissional, cujo objetivo é apresentar uma visão sistêmica a respeito da atuação destas autarquias especiais, discutir temas polêmicos, uniformizar entendimentos e tratar irregularidades.
II.	INTRODUÇÃO 
II.1.	Deliberação que originou o trabalho 
5.	Em cumprimento ao Despacho de 1/12/2016 do Ministro Relator Weder de Oliveira (TC Processo 030.312/2016-7) , foi iniciada a FOC nos conselhos de fiscalização profissional.
6.	A inclusão do Conselho Federal de Psicologia teve como base a materialidade, os riscos, a oportunidade e a relevância da gestão dessa autarquia.
7.	No tocante à materialidade, vale mencionar que em 2016 a entidade arrecadou cerca de R$ 29 milhões (peça 53) .
8.	Quanto ao risco, no mesmo ano de 2016, foram gastos R$ 1.192.309,47 só com passagens aéreas. Ademais, em 26/1/2015 foi autuada uma representação (TC Processo 001.335/2015-4) referente a essa unidade jurisdicionada. Uma das peças da representação apresentava um relatório de auditoria independente, no qual havia indicação de que os registros contábeis da entidade não representavam a exatidão dos fatos contábeis escriturados.
II.2.	Visão geral do objeto 
9.	A Constituição Federal estabelece, em seu artigo 21, a competência da União Federal para estabelecer a organização e a inspeção do trabalho a qual, em sentido amplo, engloba a fiscalização das profissões:
Art. 21. Compete à União:
 (...) 
XXIV - organizar, manter e executar a inspeção do trabalho;
10.	O texto constitucional prevê, ainda, que a União Federal detém a competência privativa para legislar sobre as condições para o exercício profissional, conforme disposto em seu artigo 22:
Art. 22. Compete privativamente à União legislar sobre:
 (...) 
XVI - organização do sistema nacional de emprego e condições para o exercício de profissões;
11.	A União passou a delegar progressivamente a sua função de fiscalizar o exercício profissional, criando por meio de leis específicas os denominados Conselhos de Fiscalização Profissional: pessoas jurídicas de direito público, detentoras de autonomia administrativa e financeira e sujeitas ao controle do Estado para exercer a fiscalização do exercício profissional.
12.	Note-se que a competência privativa para legislar sobre a organização do sistema nacional de emprego e as condições para o exercício das profissões continua vinculada à União, ao passo que aos denominados Conselhos de Fiscalização Profissional foi delegada a competência para aplicação da legislação nacional relacionada ao exercício da profissão.
13.	Em outros termos, em razão do processo de descentralização administrativa, os Conselhos de Fiscalização Profissional aplicam a legislação nacional relacionada ao exercício da profissão que venha a ser desenvolvida e organizada pela União.
14.	Já com relação à administração dos Conselhos, o baixo nível de definição legal dos limites e critérios a serem observados na gestão dos recursos financeiros, conforme detalhado adiante, resultou, ao longo dos últimos anos, em controvérsias na interpretação e aplicação de diferentes normativos que vêm sendo dirimidas progressivamente tanto no âmbito deste Tribunal como do próprio STF.
15.	Isto decorre da natureza jurídica dessas entidades, qualificadas como autarquias em regime diferenciado. De uma maneira geral, as leis que instituíram os conselhos de fiscalização estabeleceram expressamente a personalidade jurídica de direito público para essas entidades, embora nem todas tenham sido denominadas autarquias. 
16.	Contudo, esses entes não constituem as autarquias administrativas que compõem o aparelho do Estado como entidades da administração indireta, uma vez que não são sustentadas pela União e, por essa razão, não são contempladas com dotações à conta da lei orçamentária anual.
17.	Os conselhos, considerando as características estabelecidas nas leis de criação, constituem as chamadas autarquias corporativas, criadas com atribuições de fiscalização do exercício de profissões regulamentadas, detendo, para tanto, poder de polícia, consistente na faculdade de aplicar multas pecuniárias e sanções disciplinares aos seus membros, suspender o exercício profissional ou até cancelar o registro de seus associados.
18.	Cumpre esclarecer, por oportuno, que até o advento da Medida Provisória 1.549/35, de 9/10/1997, era pacífico o entendimento acerca da natureza pública dos conselhos e de suas receitas. Após a referida legislação, transformada na Lei 9.649, de 27/5/1998, esses entes, por força das disposições do art. 58 e seus parágrafos, passaram a ser ‘dotados de personalidade jurídica de direito privado’. A partir de então surgiram algumas controvérsias acerca dessas entidades, em especial sobre a natureza jurídica dos conselhos e das contribuições por eles arrecadadas e até mesmo em relação ao controle exercido pelo TCU sobre esses entes.
19.	Essas dúvidas foram definitivamente esclarecidas após o julgamento pelo Supremo Tribunal Federal da ADIN 1.717-6 (DF) , mediante a qual aquela Corte Suprema julgou procedente o pedido para declarar a inconstitucionalidade do caput do art. 58 e §§ 1º, 2º, 4º, 5º, 6º, 7º e 8º do mesmo artigo da Lei 9.649/98, sob o fundamento de que a ‘interpretação conjugada dos artigos 5º, XIII, 22, XVI, 21, XXIV, 70, parágrafo único, 149 e 175 da Constituição Federal, leva à conclusão, no sentido da indelegabilidade, a uma entidade privada, de atividade típica de Estado, que abrange até poder de polícia, de tributar e de punir, no que concerne ao exercício de atividades profissionais regulamentadas, como ocorre com os dispositivos impugnados.’
20.	No âmbito do Tribunal de Contas da União, entendeu-se em diversas assentadas que os Conselhos de Fiscalização de Profissões Regulamentadas têm natureza autárquica, ainda que diferenciada, visto que detêm capacidade tributária ativa, imunidade tributária e múnus público decorrente do exercício do poder de polícia delegado pelo Estado. Esses atributos são, segundo o entendimento do TCU, suficientes para fazer incidir sobre os Conselhos as normas gerais e princípios de direito público.
21.	Em resumo, uma vez que as contribuições que compõem as receitas dos conselhos são públicas, devem ser utilizadas em consonância com os princípios básicos da Administração Pública, tais como o da legalidade, da impessoalidade, da moralidade, da publicidade, da supremacia do interesse público sobre o privado, da motivação, da razoabilidade e da economicidade, ou seja, os conselhos são obrigados a observar a legislação geral aplicável às entidades e aos órgãos públicos, no que couber, e principalmente os princípios básicos da Administração Pública, cabendo às próprias organizações expedirem as normas internas que regulam a sua gestão.
22.	Cabe observar, ainda, que se tratando de recursos públicos, o Tribunal de Contas da União tem a competência de fiscalizar sua aplicação, consoante as disposições do art. 70, parágrafo único, da Constituição Federal: ‘Prestará contas qualquer pessoa física ou entidade pública que utilize, arrecade, guarde, gerencie ou administre dinheiro, bens e valores públicos ou pelos quais a União responda, ou que, em nome desta, assuma obrigações de natureza pecuniária’. Já o art. 5º, inciso V, da Lei 8.443/92 estabelece que a jurisdição do TCU abrange os responsáveis por entidades dotadas de personalidade jurídica de direito privado, desde que recebam contribuições parafiscais e prestem serviço de interesse público ou social. Portanto, no caso dos conselhos de fiscalização, a competência do TCU para fiscalizar a aplicação dos recursos por eles administrados decorre não só da natureza jurídica dessas entidades, mas fundamentalmente da natureza pública das contribuições arrecadadas, não obstante, após o julgamento pelo STF da ADIN 1.717, encontrar-se pacificado o entendimento pela natureza pública dessas entidades.
23.	Outra peculiaridade dos Conselhos é que o entendimento atual segue a esteira de que estas entidades não estão sujeitas à supervisão ministerial, e em consequência não estão inseridos na área de atuação do Controle Interno do Poder Executivo, exercido pela Controladoria Geral da União. Neste caso, o Controle Interno está adstrito à unidade de Auditoria Interna instituída no âmbito de cada conselho, conforme estabelece a legislação. 
24.	Por atuarem na execução de atividades públicas por delegação legal do Estado, os conselhos podem ser considerados como uma extensão do próprio Estado no desempenho de suas funções, e por isso possuem alguns privilégios que visam assegurar um melhor desempenho de suas funções, tais como: imunidade de impostos sobre patrimônio, renda e serviços; prescrição quinquenal de suas dívidas, salvo disposição diversa de lei especial; execução fiscal de seus créditos; direito de regresso contra seus servidores; impenhorabilidade de seus bens e rendas; prazo em quádruplo para responder e em dobro para recorrer; proteção de seus bens contra usucapião.
25.	No exercício das suas atribuições legais, os conselhos de fiscalização profissional devem zelar pela integridade e pela disciplina das diversas profissões, disciplinando e fiscalizando, não só sob o aspecto normativo, mas também punitivo, o exercício das profissões regulamentadas, zelando pela ética no exercício destas.
26.	O poder de fiscalizar emana do poder de polícia e requer para seu pleno exercício a discricionariedade, a coercibilidade e a autoexecutoriedade, podendo implicar restrições de direitos individuais em favor dos interesses maiores da coletividade.
27.	Os Conselhos Federais e os Conselhos Regionais constituem em seu conjunto uma autarquia, sendo cada um deles dotado de personalidade jurídica de direito público, com autonomia administrativa e financeira. Os Conselhos Regionais, com jurisdição sobre as respectivas unidades federativas, não estão subordinados, mas possuem uma certa relação de hierarquia em relação aos Conselhos Federais. Cabe a estes a aprovação de seus regimentos internos; a verificação de seu regular funcionamento; a expedição de instruções necessárias ao bom funcionamento dos Conselhos Regionais, inclusive normatização da concessão de diárias, jetons e auxílio de representação, fixando o valor máximo para todos os Conselhos Regionais; e o esclarecimento das dúvidas suscitadas pelos Conselhos Regionais. Os Conselhos Federais funcionam, ainda como instância recursal das deliberações dos Conselhos Regionais, relativamente à admissão de membros e imposição de penalidades.
28.	Isto posto, acerca do escopo deste trabalho, foram seguidas, com pequenas alterações, as diretrizes constantes do Despacho de 01/12/2016 do Ministro Relator Weder de Oliveira (TC Processo 030.312/2016-7) , abordando os seguintes temas: controle da gestão; receitas (inclusive suas renúncias) ; despesas com jetons, diárias, auxílios representação, ajudas de custo e demais verbas indenizatórias; transferências de recursos a terceiros (convênios, empréstimos, patrocínios e bolsas de estudo) ; e atividade finalística.
29.	O Conselho Federal de Psicologia (CFP) é sediado no Distrito Federal, foi criado pela Lei 5.766/71, regulamentada pelo Decreto 79.822/77.
30.	Nos termos do art. 6º da Lei 5.766/71, são competências do CFP:
a) elaborar seu regimento e aprovar os regimentos organizados pelos Conselhos Regionais; 
b) orientar, disciplinar e fiscalizar o exercício da profissão de Psicólogo; 
c) expedir as resoluções necessárias ao cumprimento das leis em vigor e das que venham modificar as atribuições e competência dos profissionais de Psicologia; 
d) definir nos termos legais o limite de competência do exercício profissional, conforme os cursos realizados ou provas de especialização prestadas em escolas ou institutos profissionais reconhecidos; 
e) elaborar e aprovar o Código de Ética Profissional do Psicólogo; 
f) funcionar como tribunal superior de ética profissional; 
g) servir de órgão consultivo em matéria de Psicologia; 
h) julgar em última instância os recursos das deliberações dos Conselhos Regionais; 
i) publicar, anualmente, o relatório de seus trabalhos e a relação de todos os Psicólogos registrados; 
j) expedir resoluções e instruções necessárias ao bom funcionamento do Conselho Federal e dos Conselhos Regionais, inclusive no que tange ao procedimento eleitoral respectivo; 
l) aprovar as anuidades e demais contribuições a serem pagas pelos Psicólogos; 
m) fixar a composição dos Conselhos Regionais, organizando-os à sua semelhança e promovendo a instalação de tantos Conselhos quantos forem julgados necessários, determinando suas sedes e zonas de jurisdição; 
n) propor ao Poder Competente alterações da legislação relativa ao exercício da profissão de Psicólogo; 
o) promover a intervenção nos Conselhos Regionais, na hipótese de sua insolvência; 
p) dentro dos prazos regimentais, elaborar a proposta orçamentária anual a ser apreciada pela Assembleia dos Delegados Regionais, fixar os critérios para a elaboração das propostas orçamentárias regionais e aprovar os orçamentos dos Conselhos Regionais; e
q) elaborar a prestação de contas e encaminhá-la ao Tribunal de Contas.
31.	Conforme o organograma abaixo, o Sistema de Conselhos de Psicologia possui o CFP como órgão central. O CFP, por sua vez tem duas estruturas principais, a Plenária e a Diretoria. A primeira decide e a segunda implementa as decisões. A Plenária do CFP é formada por nove conselheiros titulares, ou respectivos suplentes. A Diretoria é composta pelo Presidente, Secretário e Tesoureiro, todos conselheiros efetivos no âmbito do sistema. Há ainda, com poder decisório, as Plenárias da Assembleia das Políticas, da Administração e das Finanças (APAF) , que é instância deliberativa do sistema.  
32.	O total de ingressos constante do Balanço Financeiro em 2016 foi de R$ 28.875.510,63. 
33.	Atualmente, segundo informações da própria instituição, o CFP possui 81 funcionários, sendo 63 efetivos e dezoito comissionados.
II.3.	Objetivo e questões de auditoria 
34.	A presente auditoria tem por objetivo avaliar a regularidade das despesas e outros aspectos da gestão do Conselho Federal de Psicologia. Para tanto, formularam-se, no âmbito da FOC, as seguintes questões de auditoria:
a) Questão 1: De quem é a competência e de que forma é realizado o controle da gestão do Conselho?
b) Questão 2: As receitas auferidas pelo Conselho, incluindo as renúncias, estão em conformidade com o disposto na lei 4.320/1964, na LRF (LC 101/2000) , na lei de criação/Regimento Interno/Estatuto do Conselho e demais normas que as regulam?
c) Questão 3: As despesas com diárias, passagens, jetons, verbas de representação e demais verbas indenizatórias realizadas pelo Conselho estão em conformidade com o disposto nas normas vigentes e jurisprudência?
d) Questão 4: As transferências de recursos entre Conselhos e a terceiros, mediante convênios e afins, empréstimos, patrocínios e bolsas de estudo realizadas pelo Conselho estão em conformidade com o disposto nas normas vigentes e jurisprudência?
e) Questão 5: O Conselho vem efetivamente exercendo sua função de fiscalizar e disciplinar, sob os aspectos normativos e punitivos, o exercício da profissão regulamentada?
35.	Tais questões buscam propiciar o panorama atual da atuação e da gestão dos conselhos de fiscalização profissional, conforme exposição a seguir:
36.	No que tange ao controle da gestão, considera-se que, no âmbito das entidades públicas federais, ela abrange as unidades de auditoria interna ou órgãos correlatos, controle interno, exercido pela Controladoria Geral da União (CGU) , supervisão ministerial e controle externo exercido pelo TCU. Sobre o controle exercido pela CGU e Supervisão Ministerial, tais assuntos serão abordados no Relatório Consolidado da FOC, ao passo que neste relatório individual será verificado o panorama atual de controle da gestão do CFP, incluindo a existência de unidade de auditoria interna ou setor semelhante.
37.	Vale lembrar que a Administração Pública Federal Indireta deve organizar unidade de auditoria interna, nos termos Decreto 3.591/2000, in verbis:
Art. 14. As entidades da Administração Pública Federal indireta deverão organizar a respectiva unidade de auditoria interna, com o suporte necessário de recursos humanos e materiais, com o objetivo de fortalecer a gestão e racionalizar as ações de controle.
38.	Entretanto, há dúvidas quanto à aplicabilidade deste Decreto ante a realidade vivenciada pelos Conselhos, principalmente em relação às suas disparidades estruturais e financeiras. O levantamento destas informações, no âmbito deste relatório, servirá de subsídio para a consolidação deste tema na FOC.  
39.	Com relação às receitas dos Conselhos, conforme já mencionado, a autarquia não participa do Orçamento Geral da União (OGU) , também não arrecada diretamente contribuições dos profissionais inscritos no sistema de conselhos de psicologia, mas recebe 25% de todo o volume de anuidades arrecadas pelos conselhos regionais. Desses 25%, cinco pontos percentuais (p.p.) são aplicados no sistema como um todo, para evitar, ou para compensar, desequilíbrios e não são incorporados ao orçamento do CFP. 
40.	Quanto às despesas efetuadas pelo Conselho, este trabalho se restringirá aos dispêndios com convênios, empréstimos, patrocínios, bolsas de estudo, diárias, hospedagens, passagens, jetons e ajudas de custo.
41.	Ressalte-se que o art. 2º, §3º, da lei 11.000/2004 autorizou os Conselhos Federais de Fiscalização de Profissões Regulamentadas a normatizar a concessão de diárias, jetons e auxílios representação, fixando seus valores máximos para os Conselhos Regionais. Entretanto, não há definição legal, em âmbito geral, acerca dos conceitos destas verbas indenizatórias e das anteriormente mencionadas, que as delimitem, estabelecendo suas características gerais, como o fato gerador, suas aplicações, suas vedações e seus limites. Diante disso, diversas lacunas vêm sendo trazidas ao conhecimento do Tribunal, resultando em esparsas decisões, em alguns casos divergentes, gerando extrema insegurança jurídica aos gestores.
42.	O objetivo deste relatório individual será verificar a ocorrência de irregularidades que flagrantemente se opõem à norma do CFP. Outra finalidade é levantar ocorrências/situações que vão de encontro a precedentes/jurisprudência da Corte ou que se refiram a questões polêmicas ainda não tratadas pelo Tribunal e que tenham impacto geral. Os levantamentos, por oportuno, serão tratados no relatório consolidado da FOC, juntamente com as questões conceituais de cada uma dessas despesas.   
43.	No que diz respeito às transferências de recursos para terceiros, serão analisados convênios, empréstimos, patrocínios e bolsas de estudo, eventualmente realizados pelo CFP. 
44.	Sobre os Convênios, considera-se que não há óbice a sua formalização desde que atendidos os requisitos exigidos para integrantes da estrutura formal do estado como, por exemplo, a existência de interesses recíprocos, possuir objeto relacionado com a sua atividade finalística e ser realizada a prestação de contas dos recursos transferidos, e, além disso, desde que respeitados os princípios gerais da Administração Pública, a exemplo do princípio da publicidade. Portanto, qualquer irregularidade verificada quanto a este tema, no decorrer deste trabalho, será tratada nestes autos.
45.	Com relação a empréstimos, vislumbra-se a realização de dois tipos: empréstimos para entidades privadas ou para pessoas físicas e empréstimos entre Conselhos do mesmo sistema. O primeiro caso é vedado pelo TCU, por falta de amparo legal. Sendo assim, eventuais casos verificados durante a execução deste trabalho serão tratados neste processo. As ocorrências acerca do segundo caso serão levantadas e relatadas neste relatório, de forma a subsidiar a consolidação da FOC, uma vez que não foram encontrados precedentes sobre a sua regularidade ou não.
46.	Por fim, acerca da atividade finalística dos Conselhos, de acordo com entendimento externado pelo STF (MS 21.797-9 e MS 22.643-9) , compete aos conselhos zelar pela integridade das diversas profissões, disciplinando e fiscalizando, não só sob o aspecto normativo, mas também punitivo, o exercício das profissões regulamentadas. Entretanto, não foram realizados trabalhos sistêmicos no Tribunal com o objetivo de avaliar a efetiva atuação destas entidades no cumprimento de sua missão institucional. Por isso, este trabalho possui o objetivo de levantar informações sobre este tema, junto ao CFP, de maneira a contribuir com uma visão geral da atuação destas autarquias, que será consolidada no relatório da FOC.  
II.4.	Metodologia utilizada 
47.	Os trabalhos foram realizados em conformidade com as Normas de Auditoria do Tribunal de Contas da União (Portaria-TCU n. 280, de 8 de dezembro de 2010, alterada pela Portaria-TCU n. 168 de 30 de junho de 2011) e com observância aos Padrões de Auditoria de Conformidade estabelecidos pelo TCU (Portaria Segecex 26, de19 de outubro de 2009) .
48.	Para execução do trabalho foram aplicados os procedimentos definidos na matriz de planejamento da FOC dos Conselhos de Fiscalização Profissional, mediante aplicação das seguintes técnicas de auditoria: pesquisa de jurisprudência; seleção amostral de processos administrativos; análise documental; inspeção in loco; observação direta; e entrevista.
II.5.	Volume de recursos fiscalizados 
49.	O volume de recursos fiscalizados alcançou o montante de R$ 143.766.549,85, correspondentes às receitas auferidas nos exercícios analisados pela auditoria, de 1/1/2012 a 31/8/2017.
II.6.	Benefícios estimados da fiscalização 
50.	Entre os benefícios estimados desta fiscalização pode-se mencionar o incremento da economia, eficiência, eficácia ou efetividade de órgão ou entidade da administração pública, sendo o total dos benefícios potenciais quantificáveis desta auditoria R$ 87.581,33, correspondentes a debito quantificado na gestão dos convênios pela Sra. Mariza Monteiro Borges (CPF: XXX.077.711-XX) , tendo resultado na proposta de criação de apartado para citar a referida gestora.
III.	ACHADOS DE AUDITORIA 
III.1. Celebração de convênios para atividades fora das atribuições do Conselho Federal de Psicologia
Situação encontrada
Situação 1: convênios para a realização de pesquisa, pagamento de bolsas de estudo. Pagamento de taxa de administração.
51.	Convênio 16/2014, de 9/6/2014, com o Conselho Regional do Espírito Santo (CRP/ES) para a realização de pesquisas relativas à promoção da qualificação profissional de psicólogos que atuam em políticas públicas (peça 5, p. 19-22) , no valor de R$ 34.109,39 (peça 5, p. 23) , trata de atribuição que foge à competência do Conselho, definida no art. 6º da Lei 5.766/1971. Essa constatação não será objeto de providências neste trabalho, visto que será abordada pela equipe de consolidação da FOC.
52.	O convênio não possuía plano de trabalho (ou termo de referência) com a estimativa de custos, em desacordo com o inciso XXVI do § 2º do art. 1º e com o art. 25 da Portaria Interministerial 507 de 2011 (atualmente, esses preceitos constam dos incisos XXIV e XXXIV do § 1º do art. 1º e do art. 19, ambos da Portaria Interministerial 424 de 2016) .
53.	Convênio 1/2015, de 29/6/2015, no valor de R$ 512.938,60, para a contratação de organização ou instituição de pesquisa (peça 5, p. 226-232) . Foram repassados R$ 431.653,27 para o objeto (peça 5, p. 226-232) e R$ 81.285,33 a título de taxa de administração (peça 6, p. 53-57 e peça 5, p. 238) , R$ 39.241,20 para a convenente, Fundação Norte Riograndense de Pesquisa e Cultura – Funpec, e R$ 42.044,13 para a interveniente, Universidade Federal do Rio Grande do Norte, nas datas listadas na peça 58.
54.	O presente ajuste é ilegal porque, de acordo com o inciso XXI do art. 37 da Constituição, as contratações devem ser feitas mediante licitações públicas e contratos administrativos.
55.	Por outro lado, o pagamento de taxa de administração contraria o inciso I do art. 52 da Portaria Interministerial 507/2011, atualmente disciplinado pelo inciso I do art. 38 da Portaria Interministerial 424/2016. 
56.	Dos R$ 431.653,27 destinados ao objeto, R$ 340.800,00 foram para pagamento de bolsas de estudos (peça 7, p. 173, 176, 179, 183, 186, 189) , objeto não pertinente às atribuições da concedente, conforme o art. 6º da Lei 5.766/71.
57.	Não há análise da prestação de contas final, com a competente avaliação do efetivo cumprimento do objeto pactuado, nem existe pronunciamento a respeito da regularidade da aplicação dos recursos, mediante parecer técnico da área competente, conforme exigido nos art. 75 e 76 da Portaria Interministerial 507/2011.
Situação 2: utilização de termo de convênio para fuga de licitação.
58.	Convênio sem número, de 30/6/2015 com a Fundação de Desenvolvimento da Pesquisa (Fundep) para a revisão e a ampliação do Dicionário Bibliográfico da Psicologia no Brasil (peça 8, p. 40-46) . Valor: R$ 86.616,22. Objeto não obedece ao critério do interesse recíproco em regime de mútua cooperação (inciso VI do § 2º da Portaria Interministerial 507/2011, pois enquanto que o CFP estava interessado no objeto do contrato, a empresa contratante estava interessada na prestação do serviço e no pagamento pelo mesmo.
59.	Foram feitos pagamentos a título de custos operacionais: R$ 3.000,00, em 23/9/2015 (peça 8, p. 95, 96) ; R$ 1.500,00, em 28/12/2015 (peça 8, p. 164) ; R$ 750,00, em 29/12/2015 (peça 8, p. 166) ; R$ 750,00, em 30/12/2015 (peça 8, p. 168) ; R$ 296,00, em 4/1/2016 (peça 8, p. 185-186) , configurando taxa de administração. No total, foram pagos R$ 6.296 em taxas de administração. R$ 19.063,72 foram utilizados para pagar bolsas de estudo.
Situação 3: utilização de termos de convênio para ressarcimento de despesas.
60.	Em 7/7/2016, foram celebrados os convênios listados a seguir, para ressarcimento de despesas realizadas pelos conselhos regionais na realização dos COREPS (Congressos Regionais de Psicologia) , no primeiro semestre de 2016. Convênio com o CRP/BH (peça 14, p. 37-38) , R$ 12.000,00; com o CRP/MS (peça 14, p. 37-38) , R$ 24.000,00; com o CRP DF (peça 15, p. 29-30) , R$ 7.651,57; com o CRP/RN (peça 16, p. 86-87) , R$ 23.855,92; com o CRP/ES (peça 16, p. 123-124) , R$ 12.000,00; com o CRP/SE (peça 16, p. 137-138) , R$ 5.140,00; com o CRP/CE (peça 16, p. 154-155) , R$ 12.000,00; com o CRP/MA (peça 17, p. 92-93) , R$ 24.000,00; com o CRP/MT (peça 18, p. 17-18) , R$ 24.000,00; com o CRP/PE (peça 18, p. 78-79) , R$ 12.000,00; com o CRP/AL (peça 18, p. 101-102) , R$ 12.000,00; com o CRP/AP (peça 18, p. 139-140) , R$ 12.000,00; com o CRP/PB (peça 18, p. 158-159) , R$ 12.000,00.  Além de não ser cabível o instrumento convênio para indenizar despesas, não se verificou, na documentação desses termos, pareceres técnicos e financeiros a respeito das prestações de contas, em descumprimento aos artigos 75 e 76 da Portaria Interministerial 507/2011.
Objetos nos quais o achado foi constatado
61.	Convênio 16/2014 e Convênio 1/2015.
Critérios: 
62.	Acórdão 6259/2011, Tribunal de Contas da União, 2ª Câmara; Lei 5766/1971, art. 6º; Portaria 507/2011, interministerial, art. 52, inciso I, art. 1º, § caput, art. 1º, § 2º, inciso XXVI e art. 25; Portaria 424/2016, Ministério do Planejamento Orçamento e Gestão e outros (Interministerial) , art. 1º, § 1º, inciso XXIV e art. 38, inciso I; inciso XXI do art. 37 da Constituição Federal; Portaria 50742/2016, Ministério do Planejamento Orçamento e Gestão e outros (Interministerial) , art. 19.
Evidências: 
63.	Peça 5 -  p. 1 Resposta ao Ofício 3 - 327 - Elementos comprobatórios/Evidências - p. 1 Resposta ao Ofício 3 - 327, folhas 19/28; Peça 5 -  p. 1 Resposta ao Ofício 3 - 327 - Termo de convênio, folhas 216/222; Peça 5 -  p. 1 Resposta ao Ofício 3 - 327 - Pagamento à Universidade Federal do Rio Grande do Norte, folha 238; Peça 5 -  p. 1 Resposta ao Ofício 3 - 327 - Pagamento de bolsas de estudo, folhas 173/189; Peça 8 - 740 Resposta ao Ofício 3 – 327 - Elementos comprobatórios/Evidências - 740 Resposta ao Ofício 3 - 327, folhas 40/46; Peça 8 - 740 Resposta ao Ofício 3 - 327 - Estatuto da Fundep, folha 5; Peça 8 - 740 Resposta ao Ofício 3 - 327 - Pagamento de taxa de administração, folhas 95/96; Peça 14 - 1294 Resposta ao Ofício 3 - 327 - Convênio com o CRP/BH, folhas 37/38; Peça 14 - 1294 Resposta ao Ofício 3 - 327 - Convênio com o CRP/MS, folhas 37/38; Peça 15 - 1406 Resposta ao Ofício 3 - 327 - Convênio com o CRP DF, folhas 29/30; Peça 16 - 1570 Resposta ao Ofício 3 - 327 - Convênio com o CRP/RN, folhas 86/87; Peça 16 - 1570 Resposta ao Ofício 3 - 327 - Convênio com o CRP/ES, folhas 123/124; Peça 16 - 1570 Resposta ao Ofício 3 - 327 - Convênio com o CRP/SE, folhas 137/138; Peça 16 - 1570 Resposta ao Ofício 3 - 327 - Convênio com o CRP/CE, folhas 154/155; Peça 17 - 1775 Resposta ao Ofício 3 - 327 - Convênio com o CRP/MA, folhas 92/93; Peça 18 - 1792 Resposta ao Ofício 3 - 327 - Convênio com o CRP/MT, folhas 17/18; Peça 18 - 1792 Resposta ao Ofício 3 - 327 - Convênio com o CRP/PE, folhas 78/79; Peça 18 - 1792 Resposta ao Ofício 3 - 327 - Convênio com o CRP/AL, folhas 101/102; Peça 18 - 1792 Resposta ao Ofício 3 - 327 - Convênio com o CRP/AP, folhas 139/140; e Peça 18 - 1792 Resposta ao Ofício 3 - 327 - Convênio com o CRP/PB, folhas 158/159.
Causas da ocorrência do achado: 
64.	Prática de atos de gestão que fogem às áreas de atuação do Conselho Federal, prevista em lei e utilização de convênios para realizar ações não compatíveis com termo de convênio.
Efeitos/Consequências do achado: 
65.	Aquisições sem o devido caráter competitivo (efeito potencial) e que não atendem à necessidade do órgão (efeito potencial) .
Responsabilização:
66.	No presente achado, a Situação Encontrada foi descrita em três subtemas, de acordo com os grupos de termos de convênios em que as irregularidades/impropriedades foram verificadas: celebração de convênio para a realização de pesquisa, pagamento de bolsas de estudo e pagamento de taxa de administração (Situação 1) ; celebração de termo de convênio com o intuito de evitar a realização de licitação (Situação 2) ; e utilização de termos de convênio para ressarcimento de despesas já realizadas (Situação 3) . Entre essas falhas, o pagamento de taxas de administração, descrito nas Situações 1 e na Situação 2, por haver causado danos ao patrimônio da entidade, mediante a transferência irregular de recurso a terceiro, é que está sendo objeto de responsabilização da Sra. Mariza Monteiro Borges, conforme dados da matriz de responsabilização, transcritos a seguir. As demais falhas, foram objeto de ciência à unidade jurisdicionada.
Responsável:
67.	Nome: Mariza Monteiro Borges, CPF: XXX.077.711-XX, Cargo: Presidente do Conselho Federal de Psicologia (de 20/12/2013 a 21/10/2016) .
Conduta: 
68.	Celebrar termo de convênio prevendo o pagamento de taxas de administração.
Nexo de causalidade: 
69.	A execução do convênio celebrado e assinado pela gestora, presidente do CFP, resultou no pagamento das taxas de administração, não pertinentes ao objeto do convênio e não permitidas por lei.
Culpabilidade: 
70.	Não é possível afirmar que houve boa-fé da responsável, tendo em vista que é clara a proibição do pagamento de taxas de administração, constante do inciso I do art. 52 da Portaria Interministerial 507/2011, atualmente disciplinado pelo inciso I do art. 38 da Portaria Interministerial 424/2016. Corrobora esse entendimento o fato de as taxas haverem sido repassadas por fora do termo de convênio, pois enquanto que o Convênio 1/2015 previa R$ 431.653,27 (peça 5, p. 226-232) , foram transferidos R$ 512.938,60 (peça 58) , sendo esse excedente, R$ 81.285,33, as taxas de administração (peça 6, p. 53-57 e peça 5, p. 238) , R$ 39.241,20 para a convenente, Fundação Norte Riograndense de Pesquisa e Cultura – Funpec, e R$ 42.044,13 para a interveniente, Universidade Federal do Rio Grande do Norte. Já no Convênio sem número, de 30/6/2015 com a Fundação de Desenvolvimento da Pesquisa (Fundep) para a revisão e a ampliação do Dicionário Bibliográfico da Psicologia no Brasil, os pagamentos de taxa de administração, no valor total de R$ 6.296,00 foram pagãos antecipadamente, antes do repasse para o objeto, sob o título de custos operacionais. Portanto, nos dois casos, ficava claro que os pagamentos não se destinavam ao objeto do ajuste.
Proposta de encaminhamento: 
71.	Abrir processo apartado de tomada de contas especial para citar a Sra. Mariza Monteiro Borges (CPF: XXX.077.711-XX) , na condição de presidente do Conselho Federal de Psicologia, desde 20/12/2013 até 21/10/2016, com fundamento nos arts. 10, § 1º, e 12, incisos I e II, da Lei 8.443/1992 c/c o art. 202, incisos I e II, do RI/TCU, apresentar, no prazo de quinze dias, alegações de defesa por:
a) haver pago R$ 81.285,33 a título de Despesas Operacionais e Administrativas de Caráter Indivisível (R$ 39.241,20 à Funpec) e de Remuneração Financeira (R$ 42.044,15 à UFRN) , caracterizando taxa de administração, no âmbito do Convênio 1/2015. Os valores foram pagos nas datas detalhadas na peça 58.
b) haver pago despesas operacionais, caracterizando taxa de administração no valor total de R$ 6.296,00, no âmbito do convênio sem número, celebrado em 30/6/2015 com a Fundação de Desenvolvimento da Pesquisa (Fundep) para a revisão e a ampliação do Dicionário Bibliográfico da Psicologia no Brasil. Os valores foram pagos nas seguintes datas: R$ 3.000,00, em 23/9/2015 (peça 8, p. 95, 96) ; R$ 1.500,00, em 28/12/2015 (peça 8, p. 164) ; R$ 750,00, em 29/12/2015 (peça 8, p. 166) ; R$ 750,00, em 30/12/2015 (peça 8, p. 168) ; R$ 296,00, em 4/1/2016 (peça 8, p. 185-186) .
72.	Dar ciência ao Conselho Federal de Psicologia das seguintes impropriedades:
a)	celebração de convênios para a realização de objetos que deveriam ser executados mediante a realização de contratos administrativos, precedidos de licitação, tendo em vista que só é pertinente a celebração de convênio quando for para a consecução de objeto interesse recíproco do concedente e do convenente, em regime de mútua cooperação, conforme inciso XI do art. 1º da Portaria Interministerial 424/2016;
b)	previsão, nos convênios, de pagamento não destinado à consecução do objeto pactuado, como taxas de administração, gerência, despesas operacionais, ou similares, por haver expressa prescrição legal contra tal procedimento (inciso I do art. 38 da Portaria Interministerial 424/2016) , que também configura irregularidade mesmo que a taxa de administração tenha sido repassada fora do termo de convênio;
c)	ausência de análise das prestações de contas, a fim de verificar o efetivo cumprimento do objeto pactuado, mediante a expedição de parecer técnico pela área competente, conforme definido nos art. 75 e 76 da Portaria Interministerial 507/2011 e nos art. 1º e 61 a 64 da Portaria Interministerial 424/2016;
d)	ao Conselho Federal de Psicologia que evite celebrar convênios para ressarcimento de despesas, tendo em vista que essa possibilidade não é contemplada na legislação brasileira relativa a transferências voluntárias, segundo a qual termos de convênios são transferências de recursos para a execução de projetos ou atividades (inciso XI do art. 1º da Portaria Interministerial 424/2016) ;
e)	ao Conselho Federal de Psicologia que evite celebrar convênios sem que tenha sido confeccionado o plano de trabalho ou o termo de referência, e tenha sido estimado o custo do objeto a ser executado, conforme os incisos XXIV e XXXIV do § 1º do art. 1º e o art. 19, ambos da Portaria Interministerial 424 de 2016.
III.2. Aquisição de passagens aéreas em desacordo com os normativos internos do Conselho Federal de Psicologia
Situação encontrada: 
Situação 1: pagamento de passagem aérea para funcionária lotada na mesma praça do evento.
73.	A funcionária Márcia Regina Machado da Silva Garcia teve passagem aérea paga para participar de evento em Pirenópolis/GO, em 16-19/2/2017, nas proximidades de Brasília/DF, local da sede do CFP e onde ficam lotados todos os funcionários do Conselho (Campinas/Brasília/Campinas, R$ 1.262,27, emitida em 2/2/2017) (Peça 36, p. 150, 155 e peça 28, p. 145) .
Situação 2: emissão de passagens aéreas sem respeito à antecedência mínima de dez dias previstos em lei.
74.	Em 2017, até o final de julho, 38,5% das passagens aéreas foram emitidas sem respeitar a antecedência mínima de dez dias entre a data da reserva, ou da emissão do bilhete, e a data do voo, conforme exige o caput do art. 14 da Instrução Normativa 3/2015 do Ministério do Planejamento, Orçamento e Gestão (MPOG) , aplicável a toda a administração federal. Conforme mostrado na peça 40. As 572 passagens emitidas em desrespeito ao prazo regulamentar custaram R$ 572.726,80, ou seja, um preço médio de R$ 1.000,00, enquanto que as 1.486 passagens emitidas com antecedência mínima de dez dias custaram R$ 1.192.309,47, resultando em um preço médio de R$ 802,00. Devido à interferência de outros fatores, como a sazonalidade do custo das passagens, bem como eventuais promoções nos preços, não se pode mensurar o valor pago a mais devido ao descumprimento da norma. Entretanto, caso fosse possível desconsiderar os demais fatores, só no primeiro semestre de 2017, o CFP poderia ter deixado de gastar algo em torno de R$ 115.000,00 com passagens se houvesse respeitado a antecedência mínima de dez dias para a compra de passagens aéreas.
Objetos nos quais o achado foi constatado: 
75.	Outros Relatórios de passagem aérea 2016 - 1/2016.
Critérios: 
76.	Constituição Federal, art. 70, caput e Instrução Normativa 3/2015, Ministério do Planejamento Orçamento e Gestão, art. 14.
Evidências: 
77.	Peça 36 - Relatório de passagens aéreas 2016 - Relatório de passagens aéreas 2016, folhas 1/181 e Peça 28 -  Resposta ao Ofício de Requisição sobre a Segunda Plenária - Relatório de passagens aéreas da 2ª Plenária - Pirenópolis, folha 145.
Causas da ocorrência do achado: 
78.	Não observância da legislação e não atenção para o critério da economicidade, que deve nortear a gestão pública.
Efeitos/Consequências do achado: 
79.	Gastos além dos valores efetivamente necessários (efeito real) 
Proposta de encaminhamento: 
80.	Dar ciência ao Conselho Federal de Psicologia acerca da emissão de bilhetes de passagem aérea sem a antecedência mínima de dez dias, em desatenção ao caput do art. 14 da Instrução Normativa 3/2015 do Ministério do Planejamento, Orçamento e Gestão, e ao princípio constitucional da economicidade (caput do art. 70 da Constituição Federal) (subitem III.2) , bem como a ausência de normativo disciplinando a emissão das passagens aéreas, estabelecendo a obrigatoriedade da antecedência de dez dias para a emissão de passagens aéreas.
III.3. Concessão de diárias em desacordo com a legislação e em prejuízo dos cofres do Conselho
Situação encontrada: 
Situação 1: realização de plenária na Pousada dos Pirineus, em prejuízo aos cofres do Conselho.
81.	Foi verificado que em fevereiro de 2017 foi realizada uma reunião plenária em Pirenópolis/GO, cidade balneária e paradisíaca, em região montanhosa, próximo de Brasília/DF (150 Km) e de Goiânia/GO (120 Km) (peça 42) , em desacordo com o art. 2º da Lei 5.766/1971 c/c o § 2º do art. 1º do Regimento Interno do CFP, que definem a sede do CFP no Distrito Federal e contrariando o princípio constitucional da economicidade (art. 70 da Constituição) , visto que os participantes e os servidores de apoio tiveram que ser deslocados de Brasília para Pirenópolis às custas da autarquia.
82.	Foram levados até lá todos os conselheiros titulares (nove pessoas) e suplentes (treze pessoas) , além de dois colaboradores e doze funcionários. Um total de trinta e seis pessoas, que foram hospedadas na Pousada no resort ao custo diários de R$ 633,40, resultantes da hospedagem R$ 378,40 e da meia diária concedida a cada um no valor de R$ 255,00. O custo total do evento foi R$ 117.614,13, dos quais R$ 25.084,67 foram gastos em diárias e passagens para funcionários e R$ 13.985,62 foram pagos em translado terrestre de Brasília a Pirenópolis e com a locação de espaço.
83.	 Caso a reunião houvesse sido realizada na sede do CFP, e a participação houvesse se limitado aos nove conselheiros titulares (R$ 36.518,47) e aos dois colaboradores (R$ 6.561,32) , o custo total do evento teria sido R$ 43.079,79, R$ 74.534,34 a menos que os R$ 117.614,13 gastos.
84.	Notadamente, não há previsão em regulamentos para a participação dos conselheiros suplentes quando o titular estiver presente, visto que o suplente substitui o conselheiro titular.
Situação 2: Pagamento de hospedagens que, juntamente com as meias diárias concedidas, excederam os valores da diária completa.
85.	Foi constatado que nas despesas relativas à Reunião Plenária de 19 a 21/5/2017, houve tarifas de hospedagem que somadas com as meias diárias, excederam a diária completa, conforme os exemplos apresentados a seguir.
86.	Fernanda Facchin Fioravanzo (peça 45, p. 161) . Hospedagem: R$ 290,00 mais R$ 29,00 (taxa de serviços) . Meia diária recebida R$ 255,00. Custo total para o CFP: R$ 574. R$ 64 a mais que os R$ 510 da diária.
87.	Maria das Graças Mendonça Sales (peça 45, p. 159) . Hospedagem por dois dias: R$ 536,36 mais R$ 134,09 por late check-out mais R$ 67,05 de taxa de serviços. Despesa por dia: R$ 623,75, R$ 113,75 superior ao valor da diária (R$ 510) .
88.	José Hermes Azevedo Júnior (peça 45, p. 164) . Hospedagens mais early check-out mais late check-out: R$ 885,00 que somados às três meias diárias recebidas (R$ 765,00) importa em R$ 1.650,00, ou R$ 550,00 por dia de afastamento. R$ 40,00 a mais que a diária (R$ 510) .
89.	Iany Cavalcanti da Silva Barros (peça 45, p. 167) . Custo diário R$ 566,00, R$ 56 a mais que o valor da diária completa.
90.	Gibson Alves dos Santos (peça 45, p. 172) . Custo unitário: R$ 574,00, R$ 64,00 a mais que o valor da diária completa.
91.	Magaly Silva Oliveira (peça 45, p. 175) . Valor unitário R$ 623,17, ou R$ 113,17 a mais que o valor unitário da diária completa.
Situação 3: pagamento de diárias e ajudas de custo irregulares.
92.	Em 16/5/2017, o conselheiro Rogério Giannini, presidente do CFP, recebeu meia diária (R$ 255,00) para participar de um funeral em Belho Horizonte/MG, evento que não guarda sintonia com o interesse público.
93.	A funcionária Márcia Regina Machado da Silva Garcia recebeu R$ 765,00, em 20/1/2017 para participar de evento em Brasília/DF (peça 29) .
94.	Houve pagamento de reembolso de despesa no valor de R$ 200,00 em 24/2/2017 a Fabian Javier Marin Rueda (peça 28, p. 55) , por ocasião da II Plenária realizada em Pirenópolis/GO, sem previsão legal
Objetos nos quais o achado foi constatado:
95.	Ata 2/2017 - Ata da Reunião Plenária realizada em Pirenópolis/GO.
Critérios: 
96.	Constituição Federal, art. 70, caput e Decreto 5992/2006, art. 1º, caput.
Evidências: 
97.	Peça 29 -  Resposta ao Ofício de Requisição sobre diárias e ajuda de custo - Pagamentos à Servidora Márcia Regina Machado da Silva Garcia, folhas 1 e 2 e Peça 42 - Ata da Segunda Plenária - Pirenópolis - Ata da Plenária realizada em Pirenópolis, folhas 1/3.
Causas da ocorrência do achado: 
98.	Ausência de cuidados para tomar as decisões que levem à economia dos recursos do CFP.
Efeitos/Consequências do achado: 
99.	Prejuízos gerados por aquisição ou contratação sem escolha da proposta mais vantajosa (efeito real) - Desperdício de recursos da entidade.
Proposta de encaminhamento: 
100.	Dar ciência ao Conselho Federal de Psicologia das seguintes impropriedades
a) pagamento, nos casos de hospedagens, de taxas de serviços, em vez de se limitar ao pagamento, apenas, da hospedagem dos participantes, na forma prevista na alínea ‘c’ do inciso I do § 1º do art. 2º do Decreto 5.992/2006, observando que o valor do Imposto sobre Serviço de qualquer Natureza (ISS) já está embutido no preço dos serviços adquiridos, devendo o seu cálculo ser efetuado por dentro, não onerando o preço final faturado, devendo atentar, ainda, para o fato de que, de acordo com o art. 38, inciso I do Decreto 25.508/205 do Distrito Federal, a alíquota do ISS para a área de hotelaria é de cinco por cento;
b) pagamento de taxas por entrada nos apartamentos antes ou depois das datas reservadas (late check-out e de early check-out) , sem observar o fato de que os custos resultantes de eventuais atrasos na desocupação das habitações, bem como a entrada no hotel antes do horário previsto devem ser pagos pelos indivíduos, e não pelo do Conselho Federal de Psicologia.
IV.	QUESTÕES A SEREM CONSOLIDADAS NA FOC 
IV.1. Controle da Gestão – criação do setor de auditoria interna do Conselho Federal de Psicologia
101.	Em 17/10/2017, durante a execução da auditoria, foi criada, por intermédio da Resolução CFP 15/2017 (peça 55) , o Setor de Auditoria Interna do Conselho Federal de Psicologia (SAIN) , tendo como finalidades básicas ‘a avaliação do cumprimento das metas e objetivos previstos no Planejamento Estratégico Plurianual, dos resultados, quanto à eficácia e à eficiência, da gestão orçamentária, financeira e patrimonial, bem como da aplicação dos recursos públicos’.
102.	Em 15/10/2017, já havia sido editada a Portaria CFP 75/2017 que regulamenta o SAIN (peça 55) . De acordo com o art. 2º da Portaria CFP 75/2017, o setor de auditoria ‘tem por finalidade básica assegurar a legalidade e a legitimidade dos atos e fatos administrativos, bem como avaliar a eficácia da gestão, do controle e das práticas administrativas, atuando primordialmente de forma preventiva no sentido de adicionar valor à autarquia, fortalecendo seus controles e operações’.
103.	Nos itens I a XXII do artigo 4º da Portaria CFP 75/2017 (peça 55) constam as 22 competências da Auditoria Interna do CFP. Entre elas, constam: ‘realizar auditoria interna no Conselho Federal de Psicologia, compreendendo os exames, análises, avaliações, levantamentos e comprovações, metodologicamente estruturados para a avaliação da integridade, adequação, eficácia, eficiência e economicidade dos processos, dos sistemas de informações e de controles internos integrados ao ambiente, e de gerenciamento de riscos’ (inciso III do art. 4º da Portaria CFP 75/2017) ; exercer o controle sobre atividades de natureza operacional, administrativa e econômico-financeira da autarquia (item II) ; realizar auditorias no CFP de gestão, contábil e especial, bem como orientar os conselhos regionais (item V) ; realizar auditorias e exames e emitir notas técnicas a respeito de demonstrações contábeis e de tomadas de contas especiais (item VI) ; emitir relatórios e pareceres conclusivos a respeitos das prestações de contas anuais do CFP (VII) ; acompanhar e avaliar o cumprimento de providências definidas pelo TCU, Ministério Público Federal, Controladoria Geral da União e por auditorias independentes (XI) .
104.	A despeito de todas essas competências para exercer originalmente o controle, inclusive realizando fiscalizações, há também competências para acompanhar trabalhos realizados por empresas contratadas para realizar fiscalizações. São os casos dos itens VIII, IX e X da Portaria 75/2017, listados a seguir.
 (...) 
VIII - Avaliar a efetividade das auditorias realizadas, inclusive quanto à verificação do cumprimento de dispositivos legais e normativos aplicáveis à autarquia;
IX - Assegurar que o trabalho de auditoria cubra os principais riscos da área auditada, sugerindo alterações sempre que necessário;
X - Monitorar e subsidiar os serviços de auditoria independente porventura contratados pelo Conselho Federal de Psicologia;
 (...) .
105.	Das 22 áreas de atuação da auditoria interna, exceto pelas três listadas acima (itens VIII a X do artigo 4º da Portaria CFP 75/2017) percebe-se que haverá muitas tarefas a serem executas.
106.	A equipe indagou da administração do CFP qual seria a lotação ideal para a Auditoria Interna do CFP e obteve a informação de que seriam três servidores: o auditor chefe, um contador e um assistente administrativo. Já há dois servidores designados: o Auditor Chefe e um contador. Mas ainda não havia sido realizado nenhum trabalho de fiscalização. Também foi informado que já há o espaço físico e os equipamentos, computadores e impressoras.
107.	Entretanto, em face da grande quantidade de atribuições de competências para apenas dois auditores, foi informado à equipe que as auditorias de gestão continuarão a ser realizadas por empresas contratadas. Atualmente, há um contrato, licitado em 2017, com a empresa Audimec auditores independentes, que deve fazer as auditorias de gestão no CFP e nos conselhos regionais de psicologia.
 108.	O contrato com a empresa de auditoria independente é pago pelo CFP, a despeito de contemplar também as gestões dos conselhos regionais. Essa sistemática fere a independência dos conselhos regionais, pois cada autarquia deve ter a sua própria auditoria interna.
IV.2. Avaliação das receitas extraorçamentárias constantes do Balanço Financeiro
109.	Conforme relatado na Seção III, foram analisadas as demonstrações financeiras desde 2012 até 2016 e foi constado que, desde 2012, as receitas e as despesas extraorçamentárias possuíam valores elevados e fora da realidade superando, inclusive, os correspondentes orçamentários, conforme mostrado na Tabela 3 de peça 49. Indagado a respeito, foi informado à equipe que se tratava de falha no sistema da empresa terceirizada que fornece o sistema computacional de registros contábeis. Entretanto, em 2016 esse problema foi resolvido.
110.	Naquele exercício, as despesas e receitas extraorçamentárias atingiram R$ 6.882.115,04 e as despesas extraorçamentárias R$ 6.147.267,95 (peça 54, p. 200) . As receitas orçamentárias, na realidade, correspondem a despesas empenhadas e não pagas até 31/12 (restos a pagar) e a tributos retidos, mas ainda não repassados até o final do ano. Já as despesas extraorçamentárias são os pagamentos dos restos a pagar e aos repasses dos tributos retidos, aos órgãos públicos que os arrecadam. Portanto, em 2016, esses valores coincidem com os constantes do balanço financeiro da entidade (peça 53) , evidenciando que não mais persistem problemas com a escrituração das receitas e das despesas extraorçamentárias.
111.	A análise das demonstrações contábeis de 2012 a 2016 mostra que o Passivo Circulante chegou a ser maior que o Ativo Circulante em 31/12/2013, colocando certa ameaça sobre a saúde financeira da entidade (peça 47) . Essa questão foi sendo superada em 2014, graças ao aumento dos valores em caixa e dos recebíveis de curto prazo, verificados na gestão da presidente Mariza Monteiro Borges. Em 31/12/2016, o Conselheiro Rogério Giannini, ao assumir a presidência, encontrou um Ativo Circulante superando o Passivo Circulante em R$ 9,2 milhões (peça 49) .
112.	Na oportunidade em que a presidente Mariza Monteiro assumiu a presidência do CFP também havia problema com o Resultado Patrimonial que era negativo, conforme o quadro de peça 49. Tal resultado também passou a ser positivo a partir de 2014, devido ao já mencionado incremento das contas Caixa e Créditos de Curto Prazo. Em 2014, o Superávit Patrimonial foi de R$ 5.342.114,53. Mas foi em 2015, com a reavaliação do imóvel onde se localiza a sede da entidade (peça 48) , que houve um salto na conta Bens Imóveis e, por conseguinte, uma elevação no Resultado Patrimonial da entidade, tendo atingido, naquele ano, R$ 14.617.923,13. Entretanto, em 2016, o Resultado patrimonial voltou a cair a R$ 223.602,48.
113.	Tal fato, entretanto, não deve ter colocado em risco a nova gestão, do presidente Rogério Giannini, iniciada em janeiro de 2017, haja vista a existência de R$ 11,7 milhões em caixa e de 10,4 milhões na reserva Provisões a Curto Prazo (peça 47) . Essas análises são apresentadas nos gráficos 1 e 2 da peça 49.
IV.3. Pagamento de jetons, diárias, auxílios representação, ajudas de custo e outras verbas indenizatórias em desacordo com precedentes do TCU
114.	Foi observado que o pagamento de jeton é feito como verba remuneratória, passível de retenção de INSS (Instituto Nacional do Seguro Social) e do recolhimento de IRPF (Imposto de Renda da Pessoa Física) , quando da apresentação da declaração de ajuste anual. Foram anexados comprovantes do recolhimento do INSS sobre os jetons (peça 28, p. 38-46) .
IV.4. Concessão de empréstimos entre Conselhos do mesmo sistema
115.	Há concessão de empréstimos para conselhos regionais de psicologia, principalmente quando da necessidade de aquisição de sedes. Esse dinheiro é da Cota Revista, que são os cinco pontos percentuais retirados dos 25% da receita de anuidade, destinados ao CFP. Como já visto na Seção III, dos 25% a que o CFP tem direito, sobre as arrecadações dos conselhos regionais, apenas 20% fica para o CFP dispor livremente (essa parcela é chamada Cota Parte) , os outros 5% são denominados Cota Revista e não integram o orçamento do CFP. É da Cota Revista que saem os recursos dos empréstimos.
IV.5. Concessão de bolsas de estudo a profissionais inscritos no Conselho
116.	Conforme relatado na Seção III, o CFP celebrou convênios com o intuito de pagar bolsas de estudo para a realização de pesquisas científicas, fora das atribuições do Conselho Federal, previstas no art. 6º da Lei 5.766/1971. Nessa categoria, há o Convênio 1/2015 (peça 5, p. 216-222) no valor de R$ 431.653,27, dos quais R$ 340.800,00 para bolsas de estudos, sendo R$ 106.800,00 para estudantes e R$ 234.000,00 para professores. O Convênio sem número, celebrado em 30/6/2015 com a Fundação de Desenvolvimento da Pesquisa (Fundep) , no valor: R$ 86.616,22, para a revisão e a ampliação do Dicionário Bibliográfico da Psicologia no Brasil (peça 8, p. 40-46) também pagou bolsas de estudo.
IV.6. Informações e dados referentes à fiscalização da atividade profissional
117.	O Conselho Federal de Psicologia não realiza fiscalização profissional. Também não é feito um monitoramento quantitativo, nem são traçadas metas de fiscalização para os regionais.
118.	É feito o monitoramento da qualidade das fiscalizações, nos Encontros Nacionais das Comissões de Orientação e Ética (COE) e das Comissões de Orientação e Fiscalização (COF) do CFP e dos 23 Conselhos Regionais de Psicologia.
119.	Os encontros são realizados uma vez por ano e pautam-se pelo fomento ao diálogo, entre a fiscalização e a ética, visando à qualidade do exercício profissional.
120.	A leitura das atas do último encontro de COE e COF, realizado em 19/7/2017 a 21/7/2017 (peça 5, p. 5-18) mostra que nesses encontros, realmente, são discutidas diretrizes que podem nortear as fiscalizações.
121.	Portanto, a ação fiscalizatória é totalmente a cargo dos conselhos regionais que, ao participarem dos encontros anuais de COE e COF, conhecem as diretrizes emanadas do conselho federal. O CFP, por sua vez, além de coordenar os encontros de COE e COF, produz normas e modelos que são utilizados nas fiscalizações, a exemplo do Manual Unificado de Orientação e Fiscalização, aprovado pela resolução CFP 109/2000.
IV.7. Realização de reuniões não presenciais, com vista à economia de recursos (boa prática) 
122.	A equipe foi informada, por parte da Coordenação Administrativa e Financeira, a respeito da intenção de se priorizar reuniões telefônicas sempre que possível, com o intuito de economizar os recursos da entidade. A equipe de auditoria levantou que esse tipo de reunião já é realidade no CFP.
123.	Como exemplo de reunião não presencial, pode-se citar a Reunião Plenária de 18 de maio (Ata constante da peça 43) . Estiveram presentes apenas o presidente, Rogério Giannini, e a tesoureira, Norma Celiane Cosmo. Participaram por telefone os conselheiros titulares Júnia Maria Campos Lara, Rosane Lorena Granzotto, Fabian Javier Marin Rueda, Iolete Ribeiro da Silva, Clarissa Paranhos Guedes e os suplentes Elizabeth de Lacerda Barbosa, Jureuda Duarte Guerra, Fabiana Itaci Corrêa de Araujo, Paulo José Barroso de Aguiar Pessoa. Sete conselheiros titulares e quatro suplentes, incluindo o presidente. Nessa reunião, o custo limitou-se às passagens e diárias do presidente e da tesoureira.
124.	A pedido da equipe de auditoria, o Coordenador de Administração e Finanças quantificou os gastos com a reunião não presencial (via telefone) ocorrida em 22/9/2017, da qual participaram os seis representantes regionais e o Presidente do CFP, com o auxílio de três funcionários, com o custo estimado dessa mesma reunião se fosse presencial. Os valores são mostrados na tabela a seguir.
Tabela 1 – Comparativo de custos reunião telefônica X presencial
	CUSTO REUNIÃO TELEFÔNICA

	Elemento de Despesa
	Quant.
	Custo Unitário
	Custo Total

	Passagens
	0
	0
	0

	Hospedagens
	0
	0
	0

	Diárias
	0
	0
	0

	TOTAL
			0

	CUSTO REUNIÃO PRESENCIAL

	Elemento de Despesa
	Quant.
	Custo Unitário
	Custo Total

	Passagens
	8
	R$ 1.400,00
	R$ 11.200,00

	Hospedagens
	8
	R$ 295,00
	R$ 2.360,00

	Diárias
	8
	R$ 295,00
	R$ 2.360,00

	TOTAL
			R$ 15.920,00

 125. Na estimativa dos custos da reunião presencial, foram considerados apenas os custos diretos, não abrangendo os custos indiretos como telefonia, horas de trabalho de funcionários, entre outros.
V.	ANÁLISE DOS COMENTÁRIO DO GESTOR 
Resumo da constatação
126.	Questionado o pagamento de passagem aérea para a funcionária Márcia Regina Machado da Silva Garcia, lotada em Brasília/DF vir e voltar de Campinas/SP a Brasília/DF, para participar de evento em Pirenópolis/GO, no valor de R$ 1.262,27 (Peça 36, p. 150, 155 e peça 28, p. 145) , sendo que todos os funcionários do Conselho são lotados na Capital Federal.
Justificativa
127.	De acordo com o gestor a Senhora Marcia Regina Machado da Silva Garcia já restituiu aos cofres da autarquia os valores gastos referentes à sua na 2ª Reunião Plenária de 2017, realizado no mês de fevereiro de 2017, conforme o documento de peça 64, p.43.
Análise
128.	A análise acata a justificativa apresentada.
Resumo da constatação
129.	De janeiro a julho de 2017, 38,5% das passagens aéreas foram emitidas sem respeitar a antecedência mínima de dez dias entre a data da reserva, ou de emissão do bilhete, e a data do voo, conforme exige o caput do art. 14 da Instrução Normativa 3/2015 do Ministério do Planejamento, Orçamento e Gestão (MPOG) , aplicável a toda a administração federal autárquica, inclusive ao Conselho Federal de Psicologia.
Justificativa
130.	O CFP informou que ‘tomará todas as providências no sentido de evitar a emissão de passagens áreas com prazos mínimos ao estabelecidos no caput do art. 14 da Instrução Normativa 3/2015 do Ministério do Planejamento, Orçamento e Gestão. Acrescentou que será elaborado um normativo interno (portaria ou resolução) ‘prevendo prazo mínimo de dez dias para a emissão de passagens, salvo em casos excepcionais, cujo rol será elaborado com rigor necessário’, e que ‘após publicação do referido normativo, o CFP encaminhará cópia a esta Corte de Contas’ (peça 64, p. 4) .
Análise
131.	A análise acata a justificativa apresentada.
Resumo da constatação
132.	Foi verificado que em fevereiro de 2017 foi realizada uma reunião plenária em Pirenópolis/GO, cidade balneária e paradisíaca próximo de Brasília/DF (150 Km) e de Goiânia/GO (120 Km) (peça 42) , em desacordo com o art. 2º da Lei 5.766/1971 c/c o § 2º do art. 1º do Regimento Interno do CFP, que definem a sede do CFP no Distrito Federal e contrariando o princípio constitucional da economicidade (art. 70 da Constituição) , visto que os participantes e os servidores de apoio tiveram que ser deslocados de Brasília para Pirenópolis às custas da autarquia.
Justificativa
133.	O gestor faz menção à Cartilha ‘Orientações para os Conselhos de Fiscalização das Atividades Profissionais’, produzida pelo Tribunal de Contas da União, para afirmar que o planejamento estratégico foi programado para aquela data em atendimento a orientação do Tribunal de Contas da União.
134.	Argumentou que foi essencial a participação dos conselheiros suplentes e dos funcionários, devido a ter sido elaborado o planejamento estratégico.
135.	Mencionou que a maioria das conselheiras e conselheiros não entre si, motivo pelo qual foi observado que o espaço de realização do planejamento estratégico deveria ter características de promoção da convivência nos poucos intervalos entre as atividades. Foi observado ainda que ‘a relação de confiança de propósito entre as pessoas, e especialmente para a construção de decisões estratégicas se estabelece pela convivência’. Que foi considerado fundamental para o bom resultado do seminário que os trabalhos fossem realizados em um local que propiciasse ‘a integração e a convivência entre as pessoas que pouco ou nada se conhecem, e que terão de decidir sobre questões de fundo estratégico para uma instituição de Estado, com incidência na profissão da psicologia e na sociedade’.
136.	Que ‘para a construção efetiva de imersão, não é adequado a realização do Planejamento Estratégico no espaço de trabalho, pois este tem atividades que competem com o foco das pessoas nas atividades que desenvolveremos. É importante que o espaço tenha aspectos que garantam que os participantes não se dispersem, com pequenos afazeres de trabalho, tarefas pendentes ou relações interpessoais’.
137.	 Com base nesses critérios, teria escolhido um local que proporcionasse condições para que todos os participantes permanecessem conectados entre si e com os temas. Foi considerado que ‘isso vale também para os momentos de intervalo’.
Análise
138.	Com respeito à invocada orientação do TCU, cabe observar que o texto da Cartilha Orientações para os conselhos de fiscalização das atividades profissionais, mencionado pelo gestor, se refere à necessidade de os conselhos incluírem uma ‘descrição sucinta do planejamento estratégico ou do plano de ação da entidade’ no relatório de gestão (Brasil, Tribunal de Contas da União. Orientações para os conselhos de fiscalização das atividades profissionais. 2014, página 90, sibitem 6.3.2) . Portanto, no texto mencionado, não há orientações do TCU a respeito da metodologia ou da composição das reuniões para a elaboração do planejamento estratégico. Tão pouco há qualquer indicação a respeito da escolha do local das reuniões. 
139.	Eventuais definições, bem como orientações técnicas para a elaboração de planejamento estratégico devem ser buscadas junto à literatura especializada. 
140.	Com respeito à participação dos conselheiros suplentes e dos representantes regionais, cabe observar que não há previsão em regulamentos, visto que o suplente substitui o conselheiro titular.
141.	Cabe considerar também que no planejamento estratégico é onde se define a visão de futuro da instituição, bem como seus valores e a missão da instituição. Normalmente, as ações são definidas no âmbito da alta administração, pensando no longo prazo e na sobrevivência da instituição, em função dos desafios que se apresentam ao negócio da entidade.
142.	Analisando-se as atas do CFP, observa-se que a autarquia costuma elaborar um planejamento estratégico a cada início de ano, ou a cada dois anos, o que vem a apresentar risco para a continuidade da entidade, tendo em vista que o planejamento estratégico deve ser elaborado pensando no longo prazo (normalmente de cinco a dez anos) . Por outro lado, essa prática causa grande impacto financeiro, haja vista a grandiosidade dos eventos realizados e a grande quantidade de participantes.
143.	Em janeiro de 2016, na gestão do Presidente Rogério Oliveira Silva, houve uma plenária para reavaliar o Plano Estratégico Plurianual e as ações programadas para o ano de 2016 (A Ata de peça 66) . O Evento foi realizado no Hotel Kubitschek Plaza em Brasília e contou com a presença de onze conselheiros e de quinze convidados. Após custear tão grandioso evento, apenas doze meses depois (Ata de peça 42) , o CFP teve que desembolsar R$ 117.614,13 levar a 36 participantes à Pousada dos Pirineus para, novamente, elaborar um plano estratégico.
144.	O curto espaço entre um planeamento estratégico e outro, bem como a pompa que envolve esses eventos, colocam em dúvida o objeto desses encontros, bem como a natureza dos planos produzidos. O fato de haver uma reunião apenas um ano depois indica que pode não se tratar de plano estratégico, pois essa categoria de plano é de longo prazo para a instituição. A presença maciça de funcionários e de convidados pode indicar desvio de objeto, visto que os planos estratégicos são concebidos pela alta administração, que no caso do CFP seria a Diretoria, composta pelo presidente, o tesoureiro e o secretário.
145.	Adicionalmente, as menções do gestor de que o local para a confecção do planejamento estratégico deve oferecer espaço e oportunidade para convivência, imersão e outras coisas do gênero, não tem qualquer relação com o conceito de planejamento estratégico que, de acordo com a literatura específica, são definições de estratégias para a defesa dos valores e o atingimento da missão da empresa.
146.	Portanto, cabe propor dar ciência ao Conselho Federal de Psicologia da ocorrência de excessos na promoção de reuniões para tratamento do tema Plano Estratégico, devendo ser respeitada a verdadeira dimensão do instrumento, visto que o Planejamento Estratégico é para o longo prazo e visa a traçar estratégias de atuação da entidade com vistas à preservação dos seus valores institucionais e ao cumprimento da sua missão institucional, e, ainda, sem buscar envolver, na sua confecção e nas suas alterações, indivíduos competentes e habilitados para a abordagem do assunto.
Resumo da constatação
147.	Pagamento de hospedagens que, juntamente com as meias diárias concedidas, excederam os valores da diária completa.
Justificativa
148.	O gestor informou que nas reservas de hospedagem é observado o critério do custo benefício. Em primeiro lugar é considerada a localização, depois o valor, em seguida a distância e, por último o enquadramento do hotel. Não havendo que considerar os demais critérios, a decisão é unicamente pelo menor valor. Com respeito à localização, são excluídos estabelecimentos situados em áreas perigosas. O quesito distância é considerando para evitar locais onde o acesso às reuniões fique suscetível a engarrafamentos que possam comprometer a presença do participante. Por último, o enquadramento tem a ver com as categorias de serviços e de instalações ofertados, partindo-se do pressuposto de que para se desenvolver um bom trabalho é preciso ter uma permanência em local em condições adequadas.
149.	Considerando essas condições, e tendo decidido pelo hotel, há a possibilidade de haver majoração de valores devido à quantidade de quartos ocupados no estabelecimento, em determinado momento.
150.	Especificamente, em Brasília a hospedagem somada à meia diária não ultrapassaria a diária integral. Já fora de Brasília, há casos em que esse valore é superado.
151.	Afirma, ainda, que o CFP está tomando todas as providências no sentido de evitar que o pagamento de hospedagem, mais meia diária, fiquem superior a uma diária completa.
Análise
152.	Deve ser dado ciência ao Conselho de que foram constatados casos em que o pagamento de hospedagem, conjugado com a concessão de meia diária, na forma prevista no art. 2º, inciso I, alínea ‘c’, do Decreto 5.992/2006, sem que o valor da hospedagem seja inferior à meia diária, de forma que a soma da meia diária recebida com o custo da hospedagem acabou se tornando mais onerosa para o Conselho do que pagar a diária completa para o participante (subitem III.3) ;
Resumo da constatação
153.	Pagamento de hospedagens oneradas por taxas de serviço.
Justificativa
154.	O gestor informou que o CFP está fazendo o levantamento das taxas de serviços cobradas, devendo ser solicitada a devolução de qualquer valor cobrado incorretamente.
155.	Mencionou que as taxas de serviço indicadas no relatório de auditoria são relativas ao Imposto sobre Circulação de Serviços (ISS) .
156.	Com respeito aos casos particulares elencados na auditoria, afirmou que:
a)	os valores questionados em relação aos pagamentos a Fernanda Facchin já foram ressarcidos ao Conselho Regional de Psicologia do Rio Grande do Sul, conforme Documento 4 (peça 64, p. 45-47) ;
b)	os valores questionados em relação aos pagamentos a Maria das Graças (late check out e taxa de serviço) foram integralmente reembolsados pelo Conselho Regional de Psicologia da 20ª Região, conforme o Documento 5 (peça 64, p. 48-50) . A taxa de serviço referiu-se ao pagamento do ISS;
c)	Os valores questionados em relação aos pagamentos a José Hermes (early check in, late check out e taxa de serviço) foram integralmente ressarcidos pelo Conselho Regional de Psicologia de Pernambuco, conforme o Documento 6 (peça 64, p. 51-53) . A taxa de serviço referiu-se ao pagamento do ISS; 
d)	o valor questionado em relação à hospedagem de Yany Cavalcanti se deveu a diferença de tarifa cobrada após o hotel perceber que houvera faturado a menor. A taxa de serviço referiu-se ao pagamento do ISS; 
e)	o valor questionado em relação à hospedagem de Gibson Alves em diárias e taxas de serviço foram integralmente reembolsados pelo Conselho Regional de Psicologia da 20ª Região, conforme documento 8 (peça 64, p. 57-59) . A taxa de serviço referiu-se ao pagamento do ISS;
f)	o valor questionado em relação à hospedagem de Magaly Silva (late check out e taxa de serviço) foram arcadas pelo CFP, que nas assembleias da APAF paga as despesas de um dos participantes de cada Conselho Regional de Psicologia, aquele cuja despesa for mais cara. A taxa de serviço referiu-se ao pagamento do ISS.
Análise
157.	Com respeito aos argumentos apresentados, cabe observar que o Imposto Sobre Circulação de Serviço não aumenta o valor do serviço, tendo em vista que ele é descontado por dentro. Ademais, o ISS é especificado nos faturamentos com o título de imposto, não como taxa de serviços.
158.	Por outro lado, em todos os casos constatados pela auditoria (peça 45, páginas 159, 161, 164, 167, 172 e 175) as taxas de serviços cobradas correspondem a dez por cento do faturamento, enquanto que o ISS faturado é de 5% (peça 45, p. 162, 165, 168, 168, 171, 172 e 174) .
159.	Ante o exposto, a análise discorda da argumentação do gestor de que as taxas de serviço se referem a ISS, tendo em vista que o ISS é cobrado em cinco por cento, por dentro, do valor da hospedagem. Portanto as mencionadas taxas de serviço são ilegais.
160.	Deve ser dado ciência ao Conselho Federal de Psicologia que nos pagamentos de hospedagens:
a)	evite o pagamento de taxas de serviços, limitando-se a pagar apenas a hospedagem dos participantes, na forma prevista na alínea ‘c’ do inciso I do § 1º do art. 2º do Decreto 5.992/2006, sob pena de instauração de tomada de contas especial. Deve atentar para o fato de que o cálculo do Imposto sobre Serviço de qualquer Natureza (ISS) já está embutido no preço dos serviços adquiridos, devendo o seu cálculo ser efetuado por dentro, não onerando o preço final faturado; e observar que, de acordo com o art. 38, inciso I do Dec. 25.508 do Distrito Federal, a alíquota do ISS para a área de hotelaria é de cinco por cento;
b)	quando do pagamento de hospedagens, planeje os deslocamentos adequadamente, com vistas a evitar o pagamento de taxas por entrada nos apartamentos antes do horário reservado (early check-out) , bem como pela saída depois do vencimento das reservas (late check-out) . Deve ser observado que os custos resultantes de eventuais atrasos na desocupação das habitações, bem como da entrada no hotel antes do horário previsto devem ser pagos pelos hospedes, não pelo do Conselho Federal de Psicologia, sob pena de instauração de tomadas de contas especiais.
Resumo da constatação
161.	Ressarcimento de R$ 200,00 (duzentos reais) praticados em favor de Fabian Javier Marin Rueda quando de suas participações em eventos.
Justificativa
162.	O gestor argumentou que tal indenização foi paga para que o beneficiário fizesse os trajetos de ida e volta do local onde reside (Itatiba/SP) ao Aeroporto Internacional de Viracopos, de onde embarcou para Brasília/DF, tendo sido uma indenização de R$ 100,00 na vinda pra Brasília/DF e outra de igual valor no retorno ao local de origem.
163.	Que esse tipo de indenização está previsto no art. 3º da Resolução CFP 35/2013 e que o CFP vem praticando esse tipo de reembolso com vistas a cobrir gastos excedentes ao valor da diária.
Análise
164.	De acordo com o art. 1º da Resolução CFP 35/2013, a ajuda de custo deve ser destinada ao custeio de transporte urbano de conselheiros. Já a Resolução CFP 7/2015, que alterou a Resolução CFP 35/2013, define que a ajuda de custo se destina a ‘cobrir despesas com alimentação e transporte urbano realizadas no mesmo município e região metropolitana de sua residência até a distância de 50 (cinquenta) quilômetros’.
165.	No sistema de mapas da empresa Google, Itatiba/SP e Viracopos/SP distam entre si 42,7 km e fazem parte da região metropolitana de Campinas/SP.
166.	Portanto, de acordo com a Resolução CFP 7/2015, o deslocamento do Sr. Fabian Javier Marin Rueda para o aeroporto deveria ser ressarcido na modalidade ajuda de custo, que é limitada a R$ 150,00, está prevista na legislação e sujeita-se aos critérios de governança da entidade.
167.	Ante o exposto, e devido à baixa materialidade da indenização, deve-se dar ciência ao CFP a respeito da impossibilidade de ressarcimentos não previstos entre o rol de indenizações da autarquia, a saber a Resolução CFP 35/2013.
Resumo da constatação
168.	Recebimento de diária pelo presidente do CFP para comparecer a um funeral em Belo Horizonte.
Justificativa
169.	O gestor afirma que a viagem se deu em cumprimento de atribuição do presidente do CFP, qual seja: ‘representar o Conselho Federal de Psicologia, ativa e passivamente, em Juízo ou fora dele’, conforme o art. 9º do Regimento Interno do CFP. Alega que a falecida, para cujo funeral houve o deslocamento, era membro da Comissão de Direitos Humanos do CFP.
170.	O Art. 9º do Regimento Interno do CFP dispõe que ‘São atribuições do Presidente do Conselho Federal de Psicologia, afora outras legalmente cometidas: I- I- representar o Conselho Federal de Psicologia, ativa e passivamente, em Juízo ou fora dele’, nesse caso a ida do funeral se deu em razão do falecimento da senhora Psicóloga Rosemeire Aparecida da Silva, membro da Comissão de Direitos Humanos do CFP.
Análise
171.	A presente análise acata a argumentação do gestor, sem embargo de observar que em sentido geral, representar o Conselho Federal de Psicologia enquadra-se em muitos tipos de eventos. Entretanto, é importante o gestor avaliar a importância do gasto para o desenvolvimento da entidade, bem como para o atendimento do interesse público.
VI.	CONCLUSÃO 
172.	A auditoria foi realizada no âmbito da Fiscalização de Orientação Centralizada – FOC (Fiscalis 549/2016) que avaliou a regularidade das despesas e de outros aspectos da gestão dos Conselhos de Fiscalização Profissional no Brasil.
173.	A fiscalização abordou o controle da gestão, a conformidade das receitas e das despesas (inclusive registros contábeis, transferências voluntárias, empréstimos, patrocínios e bolsas de estudo) , a fiscalização profissional e a exatidão dos registros contábeis.
174.	A verificação das despesas abrangeu de 1/1/2016 a 31/8/2017, enquanto que a conferência da exatidão dos registros contábeis cobriu o período desde 1/1/2012 a 31/8/2017.
175.	Os principais achados de auditoria deram conta de utilização de termos de convênio para custear despesas fora das áreas de atuação do Conselho Federal, como pagamento de bolsas de estudo para a realização de pesquisas científicas por universidades. Houve também convênios para contratação de serviços elegíveis mediante licitação com o intuito de evitar certames licitatórios, além do pagamento de despesas ilegais como taxas de administração. Nesses casos, foi proposta a autuação de tomada de contas especial para a recuperação dos recursos pagos ilegalmente.
176.	Foi constatada a aquisição irregular de passagens aéreas. Da amostra de passagens aéreas analisada (todas as passagens emitidas de 1/1/2017 a 31/7/2017) , 38,5% das compras desrespeitaram a antecedência mínima de dez dias entre a data da reserva, ou de emissão do bilhete, e a data do voo, exigência do art. 14 da Instrução Normativa 3/2015 do Ministério do Planejamento, Orçamento e Gestão (MPOG) . O custo para a entidade foi elevado, pois o preço médio das passagens emitidas sem a antecedência mínima foi vinte por cento maior que o preço médio das passagens emitidas de acordo com a norma.
177.	O Conselho informou que será elaborada uma norma estabelecendo a obrigatoriedade do respeito à antecedência mínima de dez dias, conforme o art. 14 da Instrução Normativa 3/2015 do MPOG, especificando as exceções. O gestor se comprometeu a encaminhar tal normativo ao TCU, logo que o mesmo esteja prolatado.
178.	No tocante às diárias, foram verificados prejuízos aos cofres do conselho, mediante a realização de três dias de reuniões na Posada dos Pirineus, um resort de luxo localizado em uma cidade paradisíaca nas montanhas, nos arredores de Brasília, para onde foram levados, às expensas da autarquia, todos os conselheiros e seus suplentes, bem como os representantes regionais e um grupo de funcionários administrativos.
179.	A reunião era para elaborar o planejamento estratégico da entidade para 2017 e 2018, sendo que doze meses havia sido feita outra reunião do mesmo nível, no Hotel Kubitschek Plaza, também para fazer o planejamento estratégico, de 2016.
180.	Esses grandes eventos custam caro e não guardam sintonia com a definição de planejamento estratégico, que são instrumentos de longo prazo onde se definem os valores e os princípios da entidade, bem como se planejam estratégias de longo prazo para o atingimento da missão institucional.
181.	Foram também constatados pagamentos rotineiros de hospedagens que, juntamente com as meias diárias concedidas, excederam os valores da diária completa, o que mostra que seria mais vantajoso para a instituição se houvesse pago a diária completa. Houve, ainda, pagamento de diária a servidor lotado na mesma praça do evento e ressarcimentos irregulares de despesas com transporte urbano.
182.	Além dos achados tratados pela equipe e mencionados acima, outras questões investigadas na auditoria serão analisadas pela coordenação da FOC. São elas: a capacidade da auditoria interna, eventuais discrepâncias no registro das receitas e das despesas extraorçamentárias, pagamento de jetons, concessão de empréstimos a outros conselhos de psicologia, concessão de bolsas de estudo a profissionais de psicologia e a participação do CFP no fomento e na consolidação das atividades de fiscalização desenvolvidas pelos conselhos regionais. Devido a essas questões serem abordadas futuramente, de forma sistêmica, pela coordenação da FOC, não há conclusão neste trabalho a respeito das mesmas.
183.	Entre os benefícios estimados desta fiscalização pode-se mencionar o incremento da economia, eficiência, eficácia ou efetividade de órgão ou entidade da administração pública, sendo o total dos benefícios potenciais quantificáveis desta auditoria R$ 87.581,33, correspondentes às citações que serão realizadas no âmbito da tomada de contas especial que será autuada como apartado.
VII.	PROPOSTA DE ENCAMINHAMENTO
184.	Ante todo o exposto, submetem-se os autos à consideração superior, propondo autorizar o apensamento dos presentes autos ao TC Processo 036.608/2016-5, a fim de subsidiar as conclusões a serem obtidas naqueles autos, com as seguintes propostas de encaminhamento:
a) Dar ciência ao Conselho Federal de Psicologia das seguintes impropriedades:
a.1) celebração de convênios para a realização de objetos que deveriam ser executados mediante a realização de contratos administrativos, precedidos de licitação, tendo em vista que só é pertinente a celebração de convênio quando for para a consecução de objeto interesse recíproco do concedente e do convenente, em regime de mútua cooperação, conforme inciso XI do art. 1º da Portaria Interministerial 424/2016 (subitem III.1) ;
a.2) previsão, nos convênios, de pagamento não destinado à consecução do objeto pactuado, como taxas de administração, gerência, despesas operacionais, ou similares, por haver expressa prescrição legal contra tal procedimento (inciso I do art. 38 da Portaria Interministerial 424/2016) , que também configura irregularidade mesmo que a taxa de administração tenha sido repassada fora do termo de convênio (subitem III.1) ;
a.3) ausência de análise das prestações de contas, a fim de verificar o efetivo cumprimento do objeto pactuado, mediante a expedição de parecer técnico pela área competente, conforme definido nos art. 75 e 76 da Portaria Interministerial 507/2011 e nos art. 1º e 61 a 64 da Portaria Interministerial 424/2016 (subitem III.1) ;
a.4) celebração indevida de convênios para ressarcimento de despesas, tendo em vista que essa possibilidade não é contemplada na legislação brasileira relativa a transferências voluntárias, segundo a qual termos de convênios são transferências de recursos para a execução de projetos ou atividades (inciso XI do art. 1º da Portaria Interministerial 424/2016) (subitem III.1) ;
a.5) celebração de convênios sem a confecção de plano de trabalho ou o termo de referência, e tem a estimativa do custo do objeto a ser executado, conforme os incisos XXIV e XXXIV do § 1º do art. 1º e o art. 19, ambos da Portaria Interministerial 424 de 2016 (subitem III.1) ;
a.6) emissão de bilhetes de passagem aérea sem a antecedência mínima de dez dias, em desatenção ao caput do art. 14 da Instrução Normativa 3/2015 do Ministério do Planejamento, Orçamento e Gestão, e ao princípio constitucional da economicidade (caput do art. 70 da Constituição Federal) (subitem III.2) , bem como a ausência de normativo disciplinando a emissão das passagens aéreas, estabelecendo a obrigatoriedade da antecedência de dez dias para a emissão de passagens aéreas, (subitem III.2) ;
a.7) pagamento de hospedagem, conjugado com a concessão de meia diária, na forma prevista no art. 2º, inciso I, alínea ‘c’, do Decreto 5.992/2006, sem que o valor da hospedagem tenha ultrapassado o valor da meia diária, de forma que a soma da meia diária recebida com o custo da hospedagem acabe se tornando mais onerosa para o Conselho do que pagar a diária completa para o participante (subitem III.3) ;
a.8) pagamento, nos casos de hospedagens, de taxas de serviços, em vez de se limitar ao pagamento, apenas, da hospedagem dos participantes, na forma prevista na alínea ‘c’ do inciso I do § 1º do art. 2º do Decreto 5.992/2006, observando que o valor do Imposto sobre Serviço de qualquer Natureza (ISS) já está embutido no preço dos serviços adquiridos, devendo o seu cálculo ser efetuado por dentro, não onerando o preço final faturado, devendo atentar, ainda, para o fato de que, de acordo com o art. 38, inciso I do Decreto 25.508/205 do Distrito Federal, a alíquota do ISS para a área de hotelaria é de cinco por cento (subitem III.3) ;
a.9) pagamento de taxas por entrada nos apartamentos antes ou depois das datas reservadas (late check-out e de early check-out) , sem observar o fato de que os custos resultantes de eventuais atrasos na desocupação das habitações, bem como a entrada no hotel antes do horário previsto devem ser pagos pelos indivíduos, e não pelo do Conselho Federal de Psicologia (subitem III.3) ;
a.10) ocorrência de excessos na promoção de reuniões para tratamento do tema Plano Estratégico, sem respeitar a verdadeira dimensão do instrumento, visto que o Planejamento Estratégico é para o longo prazo e visa a traçar estratégias de atuação da entidade com vistas à preservação dos seus valores institucionais e ao cumprimento da sua missão institucional, e, ainda, sem buscar envolver, na sua confecção e nas suas alterações, indivíduos competentes e habilitados para a abordagem do assunto (subitem III.3) ;
a.11) concessão indenizações não previstas na Resolução CFP 35/2013;
b)	autorizar a autuação de processo de tomada de contas especial para a realização de citações em relação às irregularidades narradas no subitem III.1, em relação à responsável Mariza Monteiro Borges (CPF: XXX.077.711-XX) , na condição de presidente do Conselho Federal de Psicologia, bem como a anexação, por cópia, de toda documentação necessária à instrução do referido processo.”
3.	Em complementação ao relatório acima, foi elaborada a instrução de peça 84, que examinou a questão da realização de empréstimos pelo CFP aos conselhos regionais, conforme trechos a seguir transcritos: 
 “7.	Ao tomar conhecimento de irregularidades detectadas pela Secex/RS no CFP, relativo a empréstimos aos conselhos regionais, o relator exarou o despacho de peça 72, onde tece considerações a respeito de dois pontos:
a)	a natureza jurídica do sistema de conselhos de psicologia, notadamente a respeito de ser cada conselho uma autarquia ou se é o sistema como um todo uma autarquia (conselho federal em conjunto com os conselhos regionais) ;
b)	os financiamentos concedidos pelo CFP aos conselhos regionais, com recursos da Cota Revista, formalizados erroneamente mediante convênios. O Ministro Weder de Oliveira verificou os termos de convênio de peça 20, p. 14-35 e de peça 21, p. 1-2 e questionou se esses instrumentos foram chancelados por intermédio de pareceres jurídicos, essenciais na celebração de convênios e se o CFP se baseou em legislação própria do Sistema Financeiro Nacional para conceder os financiamentos.
8.	Foi determinado que a SecexPrevi realizasse a oitiva do Conselho Federal de Psicologia para que se manifeste a respeito desses pontos (peça 72, p. 4) .
9.	Também foi definida a diligência da entidade para que encaminhasse os pareceres jurídicos dos financiamentos supramencionados (peça 72, p. 5) .
10.	Foi realizada a diligência e a oitiva, com o seguinte teor (peça 75) :
a)	encaminhar a esta Secretaria os pareceres jurídicos que embasaram os instrumentos de empréstimos, bem como seja informado em quais legislações externas estão fundamentados tais instrumentos fornecendo os seguintes documentos e informações:
a.1) os pareceres jurídicos que embasaram a concessão dos empréstimos concedidos mediante os instrumentos de convênio em anexo. Como por exemplo os empréstimos celebrados mediante os convênios de peça 20, p. 14-35 e de peça 21, p. 1-2;
a.2) indicar a legislação externa (não emanada do CFP) que fundamentou a celebração desses instrumentos (Como por exemplo os empréstimos celebrados mediante os convênios de peça 20, p. 14-35 e de peça 21, p. 1-2) .
b) manifestar-se sobre:
b.1) o fato de o art. 1º da Lei 5.766/1971 dispor que o conselho federal e os conselhos regionais de psicologia constituem, em seu conjunto, uma autarquia sendo que, no entanto, os regimentos internos dos conselhos regionais de psicologia os definem individualmente como uma autarquia, e há indícios de que está sendo dado este tratamento (várias entidades compondo o sistema) ;
b.2) a legalidade das concessões de empréstimos para os conselhos regionais, abordando a aderência de tais atos às finalidades institucionais do conselho, às normas e princípios de gestão de recursos públicos e às normas do sistema financeiro nacional; bem como o fato de que o art. 1º da Lei 5.766/1971 dispõe que o conselho federal e os conselhos regionais de psicologia, constituem, em seu conjunto, uma autarquia, o que enseja concluir, em carácter precário, que tal tipo de operação não deveria ocorrer; e
b.3) a utilização de instrumento de convênio para formalizar a concessão de empréstimos aos conselhos regionais, em lugar de contrato, alguns contendo cláusulas de atualização monetária e outros prevendo a cobrança de juros de mora.
11.	O Conselho Federal de Psicologia respondeu com o Ofício 1.873/2018/CG-CFP (peça 83) . O referido ofício encaminhou quatro documentos produzidos pela área técnica da entidade, conforme caracterizados a seguir:
a)	Memorando Administrativo 6136/2018/SCon/GAF/CG/576600020.001475/2018-93, do setor de contabilidade (peça 83, p. 3-8) , contém a posição financeira de três empréstimos (CRP 2 – ao Conselho Regional de Psicologia de Pernambuco; o CRP 13 - ao Conselho Regional de Psicologia da Paraíba; e o CRP 15 - ao Conselho Regional de Psicologia de Alagoas) ;
b)	Análise 3/2018/AUDITORIA/CG, da Auditoria Interna (peça 83, p. 9-11) , com as respostas da entidade aos questionamentos feitos na diligência e na oitiva;
c)	Memorando Administrativo 6526/2018/GAF/CG/576600020.001475/2018-93, da Gerência Administrativa Financeira (peça 83, p. 12) , detalhando os objetos dos empréstimos CRP 2, CRP 13 e 15 e informando que os mesmos foram aprovados pela APAF;
d)	Memorando Administrativo 6784/2018/GJur/CG/576600020.001475/2018-93, da Gerência Jurídica (peça 83, p. 13-14) , definindo a natureza jurídica do Sistema de Conselhos de Psicologia.
RESPOSTAS DA ENTIDADE
Resposta da entidade para a diligência
12.	A entidade reconheceu que não foram produzidos pareceres jurídicos nos processos e que não existe legislação que regule e fundamente a concessão de financiamentos por instrumento de convênio. O CFP comprometeu-se a revisar esses acordos, passando a adotar, doravante, instrumentos de contratos (peça 83, p. 10) .
13.	No tocante à solicitação do relator para que fosse informada qual legislação que suportou a concessão de empréstimos mediante convênios, a entidade informou que ‘inexiste legislação externa (não emanada do CFP) que regule e fundamente a concessão de empréstimos por instrumento de convênio’ (peça 83, p. 10) .
Resposta da entidade para a oitiva
14.	Segundo a entidade, nos regimentos internos dos conselhos regionais, que são aprovados pelo CFP, não há expressões que caracterizem os conselhos integrantes do Sistema de Conselhos de Psicologia como autarquias individualizadas.
15.	Nesse sentido, o gestor reafirmou que cada conselho regional faz parte da autarquia que é o sistema de conselhos, integrado também pelo CFP.
16.	Informou ainda que ‘tanto o Conselho Federal, quanto os Conselhos Regionais, detém autonomia administrativa e financeira, além de, nos termos da lei, possuírem competências distintas, ainda que sob o mesmo plexo, qual seja, a Psicologia’ (peça 83, p. 13) .
17.	Observou que entre os conselhos regionais existe apenas distinção de jurisdição com base em peculiaridades geográficas e territoriais (peça 83, p. 10) .
18.	Manifestou posicionamento de que as operações de crédito não ferem as normas e os princípios de gestão de recursos públicos, nem mesmo as normas do Sistema Financeiro Nacional, pelo fato de os recursos serem oriundos de fundo específico, regulamentado pelo própria Autarquia, que visa a atender projetos de interesse comum, no caso, aquisição e reforma de sedes, com o intuito de estruturar os conselhos regionais para o cumprimento da sua missão institucional (peça 83, p. 10) .
19.	Argumentou que a APAF (Assembleia das Políticas da Administração e das Finanças) , instância colegiada superior do Sistema de Conselhos de Psicologia, definiu que os recursos cedidos deveriam retornar com as devidas correções monetárias (peça 83, p. 10) .
20.	Reconheceu, conforme já mencionado, que o instrumento de convênio não é o adequado para operações de financiamentos e garantiu que os termos questionados serão revistos, visando à celebração de contratos e à uniformidade das cláusulas.
21.	Em resumo, o CFP afirmou que, de acordo com o art. 1º da Lei 5.766/71, o sistema de conselhos de psicologia forma uma só autarquia; que os financiamentos do CFP para os conselhos regionais não fogem da finalidade institucional, porque visam a estruturar as regionais para o cumprimento da missão da instituição; que as operações estão de acordo com os princípios de gestão por serem aprovadas pela Assembleia das Políticas da Administração e das Finanças; também, não violam normas do Sistema Financeiro Nacional, pois não são financiamentos formalmente constituídos, e sim convênios.
22.	Não foram apresentados fundamentos legais e pareceres quanto à viabilidade econômica dos financiamentos. Também não indicaram fundamentação jurídica para a cobrança de juros de mora, em termos de convênio.
ANÁLISES
23.	De acordo com a legislação, só é permitida a celebração de convênios quando for para a consecução de objeto de interesse recíproco do concedente e do convenente, em regime de mútua cooperação (inciso XI do art. 1º da Portaria Interministerial 424/2016) .
24.	O fato de o CFP e os regionais atuarem ‘em prol da psicologia brasileira, no tocante a toda e qualquer estruturação voltada à orientação, fiscalização e ao atendimento ao psicólogo’, conforme argumentado em peça 83, p. 10, não caracteriza o interesse comum, visto que cada conselho tem autonomia financeira e jurisdição própria, podendo decidir pela aquisição ou o aluguel da sua própria sede.
25.	Por outro lado, se é válido que o CFP e os conselhos regionais formam uma só autarquia, não cabe celebração de convênio, pois convênio é instrumento concebido para a gestão descentralizada de recursos (Decreto-Lei 200/1967, art. 10, alínea ‘a’ e ‘c’) , e repasses dentro da estrutura da própria autarquia não configura descentralização na forma preconizada no referido Decreto-Lei 200/1967.
26.	O próprio gestor reconheceu em peça 83, p. 10, “que o instrumento de convênio não é o adequado para operações de empréstimos”.
27.	De acordo com esclarecimentos postados pelo Banco Central em sua página na Internet (Sistema Global de Redes de Computadores Interligadas) , quando o crédito é concedido sem a definição de vínculo para a utilização do dinheiro, trata-se de empréstimo. Quando a contratação visa a consecução de bem ou serviço específico, trata-se de financiamento. Em ambos os casos, há o compromisso de pagar o principal e os juros, além do fornecimento de garantias (https://www.bcb.gov.br/estabilidadefinanceira/tiposemprestimo, acessado em 15/4/2019) . O que difere o empréstimo do financiamento é a vinculação do recurso, no caso dos financiamentos.
28.	Ante essa conceituação, as operações aqui analisadas são caracterizadas como financiamentos.
29.	De acordo com o art. 1º da Lei 5.766/71, a finalidade institucional dos conselhos é orientar, disciplinar e fiscalizar o exercício da profissão de psicólogo e zelar pela fiel observância dos princípios de ética e disciplina da classe. Não se contempla nesse dispositivo qualquer possibilidade de concessão de financiamentos.
30.	Já no art. 6º da mesma lei (Lei 5.766/71) , onde são detalhadas as competências do CFP, não há qualquer menção a apoio financeiro aos conselhos regionais.
31.	A única competência que se aproximaria dessa possibilidade seria a mencionada na alínea “o” do art. 6º da lei de criação da autarquia (Lei 5.766/71) : “promover a intervenção nos Conselhos Regionais, na hipótese de sua insolvência”.
32.	Porém, na justificativa apresentada em peça 83, não há referência a intervenção por insolvência, mas apenas a financiamentos para a compra, construção ou reforma de prédios para sediar conselhos regionais.
33.	No tocante às normas e aos princípios de gestão dos recursos públicos, a destinação do recurso pela APAF não é suficiente para legalizar as operações. 
34.	Por outro lado, o simples fato de os financiamentos serem concedidos por instrumento de convênio não significa que os mesmos estejam isentos das normas próprias de financiamentos.
35.	Ante essas considerações e tendo em vista que não foi apresentada fundamentação legal para a concessão de financiamentos a conselhos regionais, a presente análise não acata as justificativas do CFP.
CONCLUSÃO
36.	Com base no art. 1º da Lei 5.766/71, o Conselho Federal de Psicologia adota o entendimento de que o CFP em conjunto com os conselhos regionais de psicologia, que formam o Sistema de Conselhos de Psicologia, são uma só autarquia, sendo a distinção entre eles referente apenas à jurisdição.
37.	O fato de o CFP e os conselhos regionais fazerem parte da mesma autarquia inviabiliza a celebração de convênios, pois não existe previsão legal para a celebração desses instrumentos dentro da mesma esfera administrativa.
38.	A própria entidade reconheceu que o instrumento de convênio não é adequado para operações de financiamentos, informando que todos os termos serão revistos, visando a celebração de contratos e a uniformização de cláusulas.
39.	A leitura das finalidades dos conselhos de psicologia (art. 1º da Lei 5.766/71) não aponta a possibilidade de concessão de financiamentos, e as competências do CFP (art. 6º da Lei 5.766/71) não comportam apoio financeiro aos conselhos regionais.
40.	Portanto, mesmo que o CFP passe a conceder os financiamentos mediante contratos, não é possível assegurar que tais instrumentos estejam de acordo com a legislação.
41.	Não foi possível excluir a possiblidade de que outros conselhos federais estejam concedendo financiamentos aos conselhos regionais visto que, conforme observado pelo Ministro-Relator (peça 72, p. 1-2) , apenas dois conselhos federais foram auditados nesta FOC e um deles, o CFP, vem adotando essa prática.
42.	A presente análise não acatou as justificativas do CFP, tendo que vista que, a despeito do compromisso de não mais utilizar convênio para conceder financiamentos, não foi encaminhado normativo ou memorando com orientações de novo procedimento a ser seguido, para que o mesmo pudesse ser avaliado neste processo.
PROPOSTA DE ENCAMINHAMENTO
43.	Submetem-se os autos à consideração superior propondo:
a) determinar ao Conselho Federal de Psicologia que, com fundamento no art. 43, I, da Lei 8.443/1992 e no art. 250, II, do Regimento Interno do TCU, abstenha-se de celebrar convênios para concessão de financiamentos, tendo em vista que tal prática não tem amparo legal;
b) recomendar ao Conselho Federal de Psicologia que, com fundamento no art. 250, III, do Regimento Interno do TCU, que evite conceder financiamentos aos conselhos regionais, salvo se amparado em avaliação de viabilidade econômica e em pareceres jurídicos, devendo constar dos contratos pelo menos cláusulas que estabeleçam: a vinculação do recurso ao objeto do financiamento, o compromisso do pagamento do principal e dos juros, a forma de pagamento, as garantias e as condições de execução das garantias;c) informar aos responsáveis que o inteiro teor do acórdão, incluindo o relatório e o voto, poderá ser obtido no endereço www.tcu.gov.br/acordaos;
d) arquivar os presentes autos.”
É o relatório.

8.1. João Diego Rocha Firmiano (55507/OAB-DF) e outros, representando Conselho Federal de Psicologia.

Não atuou.

AUDITORIA DE CONFORMIDADE. FOC. EXAME DA REGULARIDADE DE DESPESAS DO CONSELHO FEDERAL DE PSICOLOGIA. IMPROPRIEDADES REFERENTES A CONVÊNIOS, DIÁRIAS, PASSAGENS E REALIZAÇÃO DE EMPRÉSTIMOS. DILIGÊNCIA E OITIVA. RECOMENDAÇÃO. CIÊNCIAS. COMUNICAÇÕES.

RELATÓRIO DE AUDITORIA (RA)

Secretaria de Controle Externo da Gestão Tributária, da Previdência e Assistência Social (SecexPrevi).

Trata-se de auditoria realizada no Conselho Federal de Psicologia (CFP) , no âmbito da fiscalização de orientação centralizada – FOC (Fiscalis 549/2016) , que teve como objetivo avaliar a regularidade das despesas e outros aspectos da gestão dos conselhos de fiscalização profissional.
O relatório consolidador da FOC, coordenada pela então Secretaria de Controle Externo no estado do Rio Grande do Sul (Secex-RS) , foi apreciado por esta Corte de Contas por meio do Acórdão 1925/2019-TCU-Plenário (TC Processo 036.608/2016-5) .
A autarquia Conselho Federal de Psicologia, objeto desta fiscalização, foi criada pela Lei 5.766/1971, regulamentada pelo Decreto 79.822/1977. Tem sede em Brasília e é a entidade central do sistema de conselhos de psicologia.
O volume de recursos fiscalizados nesta fiscalização alcançou o montante de R$ 143.766.549,85, correspondentes às receitas auferidas nos exercícios analisados pela auditoria, de 1/1/2012 a 31/8/2017.
Por meio de seleção amostral de processos administrativos, foram verificados dispêndios com jetons, diárias, passagens, auxílios representação, ajudas de custo e demais verbas indenizatórias, além de transferências de recursos a diversas entidades.
Quanto às atividades associadas ao cumprimento da missão institucional do conselho, considerando que até o momento da realização da fiscalização ainda não tinham sido realizados trabalhos sistêmicos por esta Corte com esse enfoque, decidiu-se por iniciar essa avaliação com o levantamento de informações básicas sobre este tema junto ao CFP, de maneira a contribuir para a formulação da visão geral da atuação dessas autarquias, apresentado no relatório da FOC.  
Como achados de auditoria, a equipe destacou: celebração de convênios para atividades fora das atribuições do CFP (III.1) ; aquisição de passagens aéreas em desacordo com os normativos internos do CFP (III.2) ; concessão de diárias em desacordo com a legislação e em prejuízo dos cofres do conselho (III.3) .
Observo que a equipe relatou, ademais, em seção específica do relatório, uma série de ocorrências/situações que foram examinadas de modo conjunto com as ocorrências verificadas nas demais fiscalizações integrantes da FOC, no âmbito do relatório consolidador, entre elas: a capacidade da auditoria interna; pagamento de jetons; concessão de empréstimos a outros conselhos de psicologia; concessão de bolsas de estudo a profissionais de psicologia; e a participação do CFP no fomento e na consolidação das atividades de fiscalização desenvolvidas pelos conselhos regionais.
Especificamente quanto à concessão de empréstimo, após analisar a resposta à oitiva e a diligência realizadas ao CFP, a unidade instrutiva propõe determinação para que o aludido conselho se abstenha de celebrar convênios para concessão de financiamentos, tendo em vista que tal prática não tem amparo legal e recomendação relativa a cláusulas que devam constar dos contratos de financiamento.  
II
Antes de adentrar ao exame das constatações observadas na fiscalização, é pertinente ressaltar que o relatório desta fiscalização foi elaborado antes do julgamento do relatório consolidador da FOC, momento no qual foram aprofundados tópicos gerais relativos aos conselhos, de modo a mitigar dúvidas resultantes da rarefeita normatização legal e da, até então, ausência de jurisprudência consolidada desta Corte. 
Assim, não obstante haver menções, na parte introdutória do relatório de auditoria destes autos (item II.3 - visão geral do objeto) , a exemplo de entendimentos relativos à constituição dessas entidades como autarquias que não integram a administração pública ou sobre a não sujeição dessas entidades à supervisão ministerial, tais entendimentos foram superados com a prolação do Acórdão 1925/2019-TCU-Plenário.
Feita essa ponderação inicial, passo a tratar dos achados e das ocorrências destacadas no relatório, com as respectivas propostas de encaminhamento.
A análise foi dividida em dois grupos. O primeiro envolve as irregularidades que foram tratadas de forma sistematizada no âmbito do relatório consolidador da FOC (TC Processo 036.608/2016-5) , que teve por objetivo avaliar os controles, as receitas, a regularidade das despesas com verbas indenizatórias, as transferências de recursos para terceiros, além de prover um panorama sobre as atividades finalísticas dos conselhos de fiscalização profissional (CFP) . No segundo estão os achados.
III
Compõem esse primeiro grupo as constatações mencionadas no item IV do relatório, entre elas: a capacidade da auditoria interna; pagamento de jetons; concessão de empréstimos a outros conselhos de psicologia; concessão de bolsas de estudo a profissionais de psicologia; e a participação do CFP no fomento e na consolidação das atividades de fiscalização desenvolvidas pelos conselhos regionais, no relatório de fiscalização.
Cabem considerações para algumas dessas constatações.
III.1
O primeiro ponto abordado pela SecexPrevi diz respeito ao controle da gestão. Nos termos do art. 14 do Decreto 3.591/2000, com redação dada pelo Decreto 4.440/2002, os órgãos e entidades da Administração Pública federal deverão organizar a respectiva unidade de auditoria interna, com o suporte necessário de recursos humanos e materiais, com o objetivo de fortalecer a gestão e racionalizar as ações de controle. O parágrafo único do mencionado dispositivo ressalva que “no caso em que a demanda não justificar a estruturação de uma unidade de auditoria interna, deverá constar do ato de regulamentação da entidade o desempenho dessa atividade por auditor interno”.
Consta do relatório que, por intermédio da Resolução CFP 15/2017, foi criado o Setor de Auditoria Interna do Conselho Federal de Psicologia (Sain) , tendo como finalidades básicas “a avaliação do cumprimento das metas e objetivos previstos no Planejamento Estratégico Plurianual, dos resultados, quanto à eficácia e à eficiência, da gestão orçamentária, financeira e patrimonial, bem como da aplicação dos recursos públicos”.
Além disso, em face da grande quantidade de atribuições e competências para apenas dois auditores, foi informado à equipe que as auditorias de gestão continuarão a ser realizadas por empresas contratadas. 
É importante deixar claro alguns aspectos conceituais de controle interno e auditoria interna.
O modelo das três linhas de defesa, explicitado no Referencial de Combate à Fraude e Corrupção do TCU, contribui para a definição de responsabilidades dos profissionais envolvidos no gerenciamento de riscos e controles. Segundo esse modelo, o sistema de controle interno de uma organização é formado por três linhas de defesa e cada uma delas desempenha um papel distinto no sistema:
a primeira linha de defesa é composta pelos controles operacionais e internos dos gestores. Os gestores definem os riscos do negócio e os gerenciam. Eles são responsáveis por implementar medidas corretivas nos processos e os controles deficientes;
na segunda linha de defesa está incluída a unidade de gestão de riscos, ou o exercício dessa função. A essa unidade ou função cabe monitorar e contribuir para a implementação de práticas adequadas de gestão de risco pelos gestores;
a terceira linha de defesa é composta pela auditoria interna da organização. Deve a auditoria interna fornecer à alta administração e aos órgãos de governança avaliação objetiva e independente quanto à eficácia dos controles internos, da gestão de risco e da governança.
Conforme informações prestadas pelo CFP, a princípio, a unidade criada de auditoria interna desempenhará o papel da terceira linha de defesa. Não resta claro, contudo, se o papel das demais linhas de defesa estão sendo desempenhados na entidade.
Entretanto, no julgamento do relatório consolidador, já foi determinado a cada conselho federal, conforme subitem 9.4.2. do Acórdão 1925/2019-TCU-Plenário, que avaliasse o modelo de estruturação da unidade de auditoria interna de seu sistema, conforme determina o art. 24 da Lei 10.180/2001 e o art. 14, parágrafo único, do Decreto 3.591/2000, não sendo necessária a adoção de novas medidas nestes autos. 
III.2
Em relação aos pagamentos de jetons, diárias, auxílios representação, ajudas de custo e outras verbas indenizatórias, foi destacado no relatório de auditoria que o pagamento de jeton no âmbito do conselho é feito como verba remuneratória, passível de retenção de INSS (Instituto Nacional do Seguro Social) e do recolhimento de IRPF (Imposto de Renda da Pessoa Física) , quando da apresentação da declaração de ajuste anual. 
O fato de pagar o jeton como verba remuneratória se harmoniza com o entendimento exposto no âmbito do processo consolidador da FOC, de que, em analogia ao disposto na Lei 5.708/71 e aos normativos do Poder Executivo que regulamentam o pagamento referente à participação em órgãos de deliberação coletiva, tal rubrica é considerada como gratificação de presença e tem caráter remuneratório. 
Nesse contexto, também no Acórdão 1925/2019-TCU-Plenário, foi fixado o seguinte entendimento:
“9.1.4. o jeton, previsto no art. 2º, § 3º, da Lei 11.000/2004:
9.1.4.1. tem natureza remuneratória e corresponde à gratificação por presença de conselheiro em órgãos de deliberação coletiva;
9.1.4.2. deve ter seu valor e frequência fixados de modo a não descaracterizar a natureza honorífica do cargo de conselheiro;”
III.3
Outro ponto ressaltado pela SecexPrevi foi a concessão de empréstimos aos conselhos regionais de psicologia, principalmente quando da necessidade de aquisição de sedes. 
Os recursos para os empréstimos, de acordo com o relatório, são oriundos da cota revista. Dos 25% a que o CFP tem direito sobre as arrecadações dos conselhos regionais, 20% pode ser disposto livremente (essa parcela é chamada cota parte) ; os outros 5% são denominados cota revista.
Verifiquei, contudo, ser oportuno aprofundar tal ocorrência nestes autos, considerando que essa situação foi constatada em poucos conselhos fiscalizados na FOC, e determinei a realização de oitiva do CFP[footnoteRef:2] para que se manifestasse, entre outras, quanto às seguintes questões: [2:  Despacho de peça 72.] 
“a.2) a legalidade das concessões de empréstimos para os conselhos regionais, abordando a aderência de tais atos às finalidades institucionais do conselho, às normas e princípios de gestão de recursos públicos e às normas do sistema financeiro nacional; bem como o fato de que o art. 1º da Lei 5.766/1971 dispõe que o conselho federal e os conselhos regionais de psicologia, constituem, em seu conjunto, uma autarquia, o que enseja concluir, em carácter precário, que tal tipo de operação não deveria ocorrer; e
a.3) a utilização do instrumento convênio para formalizar a concessão de empréstimos aos conselhos regionais, em lugar de contrato, bem como a cobrança de juros.”
Em síntese, a entidade informou que, de acordo com o art. 1º da Lei 5.766/71, os conselhos de psicologia formam uma só autarquia; que os financiamentos do CFP para os conselhos regionais não fogem da finalidade institucional, porque visam a estruturar as regionais para o cumprimento da missão da instituição; e que as operações estão de acordo com os princípios de gestão por serem aprovadas pela Assembleia das Políticas da Administração e das Finanças do CFP.
Manifestou posicionamento de que as operações de crédito não ferem as normas e os princípios de gestão de recursos públicos, nem mesmo as normas do Sistema Financeiro Nacional, pelo fato de os recursos serem oriundos de fundo específico, regulamentado pela própria autarquia, que visa a atender projetos de interesse comum, no caso, aquisição e reforma de sedes, com o intuito de estruturar os conselhos regionais para o cumprimento da sua missão institucional.
Reconheceu, entretanto, que o instrumento de convênio não é o adequado para operações de financiamentos e garantiu que os termos questionados serão revistos, visando à celebração de contratos e à uniformidade das cláusulas.
A unidade instrutiva, ao analisar os argumentos apresentados, propôs a expedição de determinação para que o CFP se abstenha de celebrar convênios para concessão de financiamentos, tendo em vista que tal prática não tem amparo legal, e da seguinte recomendação:
“b) recomendar ao Conselho Federal de Psicologia que, com fundamento no art. 250, III, do Regimento Interno do TCU, que evite conceder financiamentos aos conselhos regionais, salvo se amparado em avaliação de viabilidade econômica e em pareceres jurídicos, devendo constar dos contratos pelo menos cláusulas que estabeleçam: a vinculação do recurso ao objeto do financiamento, o compromisso do pagamento do principal e dos juros, a forma de pagamento, as garantias e as condições de execução das garantias; c) informar aos responsáveis que o inteiro teor do acórdão, incluindo o relatório e o voto, poderá ser obtido no endereço www.tcu.gov.br/acordaos”
O relatório do processo consolidador da FOC registrou que uma forma corriqueira de promover equalização financeira entre conselhos federais e regionais é a realização de empréstimos financeiros daqueles para estes, tanto para realização de despesas de capital como de despesas correntes.
A equipe supervisora da FOC, naqueles autos, desenvolveu entendimento no sentido de que a concessão de empréstimo, nos casos examinados, é uma operação de crédito e representa afronta ao art. 35 da LRF, que veda a realização de operação de crédito entre entes da federação.
Apesar de não ter concordado com a proposta da equipe supervisora da FOC, considerando que o art. 35 da LRF não regula a relação entre um conselho federal e seus respectivos regionais nem por analogia, ressaltei que não há suporte legal para a realização de operação de crédito pelos conselhos de fiscalização profissional, que não são entidades privadas com liberdade econômica nem instituições financeiras, conforme dispõe o art. 17 da Lei 4.595/1964.
Diante das análises realizadas naqueles autos, foi fixado o entendimento de que é vedada a realização de empréstimos de qualquer natureza a terceiros ou entre conselhos por ausência de expresso amparo legal (Item 9.1.5. do Acórdão 1925/2019-TCU-Plenário) .
Nesse contexto, deixo de acolher a recomendação proposta pela unidade instrutiva, considerando que, mesmo por meio do instrumento contrato, não há amparo para a realização de empréstimo pelos conselhos de fiscalização profissionais, sendo adequada apenas a ciência da irregularidade, com base no entendimento firmado no Acórdão 1925/2019-TCU-Plenário. 
III.4
Ainda no item IV do relatório, foram analisadas questões referentes às atividades finalísticas do conselho.
No momento em que autorizei a realização da FOC, destaquei a importância de se avaliar também a dimensão do universo de profissionais sob jurisdição dessas autarquias, assim como obter informações sobre a quantidade de fiscalizações e apurações específicas (denúncias, representações) pertinentes ao cumprimento do bom exercício da profissão; quantidade de processos instaurados e respectivos resultados. 
As informações levantadas no âmbito desta fiscalização são um pouco distintas, considerando que na maior parte das auditorias já relatadas os conselhos examinados eram regionais. 
Conforme informado pelo CFP, a ação fiscalizatória está totalmente a cargo dos conselhos regionais que, ao participarem dos encontros nacionais das comissões de orientação e ética (COE) e das comissões de orientação e fiscalização (COF) , conhecem as diretrizes emanadas do conselho federal. Fica a cargo do CFP, por sua vez, coordenar os encontros de COE e COF, bem como produzir normas e modelos que são utilizados nas fiscalizações, a exemplo do Manual Unificado de Orientação e Fiscalização, aprovado pela resolução CFP 109/2000.
É oportuno destacar que, por meio Acórdão 1925/2019-TCU-Plenário, foram expedidas as seguintes determinações aos conselhos federais em relação à coordenação das atividades finalísticas dentro de seus respectivos sistemas:
“9.4. determinar aos conselhos federais de fiscalização profissional que, no prazo de 180 (cento e oitenta) dias:
 (...) 
9.4.3. estabeleçam, em coordenação com os respectivos conselhos regionais, procedimentos para a elaboração do planejamento anual das atividades de fiscalização do exercício profissional;
9.4.4. realizem, com base nas competências previstas nas respectivas leis de criação, o efetivo acompanhamento e supervisão das atividades de fiscalização dos conselhos regionais;”
IV
Nesse segundo grupo de análise, examinarei os achados de auditoria. 
Quanto ao achado III.2, aquisição de passagens aéreas em desacordo com os normativos internos do CFP, acolho a proposta da unidade instrutiva de dar ciência à entidade em relação às irregularidades constatadas.
Passo ao exame dos demais achados, conforme itens a seguir.
IV.1
O achado III.3 foi descrito como “celebração de convênios para atividades fora das atribuições do Conselho Federal de Psicologia”. 
Observo, inicialmente, que o achado abrange mais impropriedades do que a realização de atividades fora das atribuições da entidade, considerando que os conselhos de fiscalização devem obedecer aos princípios que regem a administração pública, utilizando os parâmetros definidos no Decreto 6.170/2007, pela Portaria Ministerial 507/2011 e Portaria Interministerial 424/2016.
Ao descrever a situação encontrada nesse achado, a equipe a dividiu em três subtemas: celebração de convênio para a realização de pesquisa e pagamento de bolsas de estudo, bem como pagamento de taxa de administração no âmbito de convênios (situação 1) ; celebração de termo de convênio com o intuito de evitar a realização de licitação (situação 2) ; e utilização de termos de convênio para ressarcimento de despesas realizadas por conselhos regionais (situação 3) . 
A celebração de convênio para a realização de pesquisa (convênio 1/2015 – situação 1) e para revisão e ampliação do dicionário bibliográfico da psicologia no Brasil (convênio s/ número com a Fundação de Desenvolvimento da Pesquisa – Fundep – situação 2) foi destacada como situação irregular, considerando que se refere, de fato, a ajustes contratuais, que deveriam ser precedidas de licitação.
Foi considerado irregular, também, o pagamento de bolsas de estudo por meio do citado convênio 1/2015, celebrado com a Fundação Norte Riograndense de Pesquisa e Cultura (Funpec) , no valor de R$ 431.653,27. Desse total, R$ 340.800,00 destinaram-se ao pagamento de bolsas, objeto não condizente com atribuições da entidade, conforme o art. 6º da Lei 5.766/1971.
Foi constatado, ainda, o pagamento de taxas de administração nas situações 1 e 2, contrariando os parâmetros definidos o inciso I do art. 52 da Portaria Interministerial 507/2011, atualmente disciplinado pelo inciso I do art. 38 da Portaria Interministerial 424/2016. Para esse ponto, a proposta da unidade instrutiva é de autuar processo de tomada de contas especial, por considerar a ocorrência de possível dano ao erário.
A última situação ressaltada (situação 3) refere-se à celebração de convênios (sem numeração) com conselhos regionais, com a finalidade de ressarcimento de despesas referentes à realização de congressos regionais de psicologia. 
A equipe de auditoria destacou, quanto a esse ponto, que o instrumento “convênio” não é adequado para indenizar despesas, e não se verificaram, na documentação referente a esses termos, pareceres técnicos e financeiros a respeito das prestações de contas.
A celebração de convênios pelos conselhos de fiscalização profissional também foi tratada no relatório consolidador da FOC. Conforme destacada naqueles autos, o entendimento deste Tribunal é de que não há impedimento para celebração de convênios pelos conselhos, desde que amparado em normativo que regulamente sua concessão, os quais devem obedecer aos princípios que regem a administração pública, utilizando os parâmetros definidos pelo Decreto n. 6.170/2007, pela Portaria Ministerial MP/MF/MCT 127/2008, assim como pela Portaria Interministerial MPOG/MF/CGU n. 507/2011 (Acórdão 1481/2012-TCU-Plenário) . 
Naqueles autos pôde-se verificar de modo sistêmico que em vários conselhos havia irregularidades relativas à realização de convênios sem normativo interno apto a regulamentar a concessão, sem relação com a sua atividade finalística e/ou sem o estabelecimento de critérios essenciais à adequada formalização, execução e prestação de contas. Tal contexto motivou a expedição das seguintes determinações aos conselhos federais (Acórdão 1925/2019-TCU-Plenário) :
“9.4. determinar aos conselhos federais de fiscalização profissional que, no prazo de 180 (cento e oitenta) dias:
9.4.1. normatizem, para o seu respectivo sistema:
 (...) 
9.4.1.3. os repasses de recursos por meio de convênio, com base no Decreto 6.170/2007, na Portaria Interministerial MP/MF/MCT 127/2008 e na Portaria Interministerial MPOG/MF/CGU 424/2016, de modo a:
9.4.1.3.1. evidenciar a aderência do ajuste às finalidades da entidade;
9.4.1.3.2. estabelecer critérios objetivos de elegibilidade e a comunhão de interesses com os beneficiários;
9.4.1.3.3. estabelecer a sistemática de acompanhamento da execução e de prestação de contas;”
Especificamente quanto ao CFP, há menção no relatório consolidador[footnoteRef:3] de que essa autarquia informou “que não há normas que tratam do tema e relaciona uma série de convênios formalizados pela autarquia. Entretanto, em pesquisa no endereço eletrônico da autarquia foi encontrada a Res. 005/2005, que não atende ao critério adotado”. [3:  Quadro 47 do relatório consolidador (peça 330 do TC Processo 036.608/2016-5) ] 
Transcrevo a seguir, o inteiro teor da mencionada resolução:
“Art. 1º. Estabelecer o instrumento de convênio para a formalização de parcerias do Conselho Federal de Psicologia que tratam do apoio a congressos, seminários, simpósios e outros eventos, bem como na divulgação de livros, revistas e material relacionados com os objetivos de desenvolvimento da psicologia. 
Art. 2º. O instrumento de convênio deverá estabelecer o objeto, cronograma de execução e de desembolso e a prestação de contas pela entidade conveniada. 
Art. 3º. Esta Resolução entrará em vigor na data de sua publicação”
Considerando, assim, que o CFP não dispunha de normativo adequado para a formalização de convênios, bem como que as determinações expedidas no Acórdão 1925/2019-TCU-Plenário são recentes e posteriores às situações ora em análise, verifico que a medida mais adequada neste momento é dar ciência dessas irregularidades à entidade, tendo como base os parâmetros definidos na Portaria Interministerial 424/2016.
Entretanto, quanto à constatação de pagamentos de taxas de administração, é relevante aprofundar o exame nestes autos, considerando que essa questão não foi pontualmente abordada no relatório consolidador. 
Conforme anteriormente mencionado, a unidade instrutiva propôs a autuação de processo de tomada de contas especial, por considerar a ocorrência de possível dano ao erário. O pagamento da referida taxa é vedado, de acordo com o art. 52, I, da Portaria Interministerial 507/2011, atualmente disciplinado pelo art. 38, I, da Portaria Interministerial 424/2016, com exceção de convênios celebrados com entidades sem fins lucrativos, nos quais os referidos normativos permitem o limite de 15% do valor do objeto para despesas administrativas, desde que expressamente autorizadas e demonstradas no respectivos instrumento e plano de trabalho (parágrafo único do art. 52 da Portaria Interministerial 507/2011) .
Apesar desses normativos são serem aplicados diretamente aos conselhos de fiscalização profissional são parâmetros que devem ser utilizados para a elaboração de seus normativos internos e essa vedação objetiva coibir situações que desvirtuem as características de interesse recíproco e regime de mútua cooperação do instituto convênio. 
Nos casos em exame, as convenentes eram fundações e o percentual da taxa de administração no convênio 1/2015 foi de cerca de 10% do valor do objeto e no convênio s/ número com a Fundep de cerca de 8%, não havendo indícios de dano ao erário, tomada a referida portaria interministerial como parâmetro. Contudo, no convênio 1/2015, o plano de trabalho previa, também, o pagamento de R$ 42.044,15 à Universidade Federal do Rio Grande do Norte a título de remuneração, descaracterizando o regime de mútua cooperação. 
Como destacado no relatório, as situações 1 e 2 deste achado, nas quais foram constatados os pagamentos de taxas de administração, configuravam, de fato, contratações, que deveriam ser precedidas de licitação, sendo necessária a expedição de ciência à entidade
IV.1
Em relação ao achado III.3, descrito como concessão de diárias em desacordo com a legislação e em prejuízo dos cofres do conselho, a equipe de auditoria, de modo semelhante ao achado III.1, descreveu algumas situações encontradas. Dentre essas, destaco a realização de sessão plenária na Pousada dos Pirineus, em prejuízo aos cofres do conselho (situação 1) e o pagamento de hospedagens que, juntamente com as meias diárias concedidas, excederam os valores da diária completa (situação 2) .
Apesar de o CFP ter se manifestado sobre a situação 1 e argumentado que tal sessão foi realizada para elaboração do planejamento estratégico da entidade, concordo com o exame da SecexPrevi de que não ficou devidamente justificada a realização da sessão em outra cidade (Pirenópolis) que não a da sede do conselho, tampouco a participação dos conselheiros suplentes e dos representantes regionais, visto que o suplente substitui o conselheiro titular.
Ademais, foi destacado no relatório o curto espaço entre reuniões com esse objetivo (em 2016 foi realizada no Hotel Kubitschek Plaza em Brasília e em 2017 em Pirenópolis) , considerando que em geral o planeamento estratégico tem período de duração superior a um ano.
É pertinente, assim, a expedição de recomendação à entidade para que quando da realização de reuniões fora da sede, acoste ao processo as devidas justificativas.
No tocante à situação 2, verifico que o Decreto 5.992/2006, que dispõe sobre a concessão de diárias no âmbito da administração federal direta, autárquica e fundacional, estabelece, em seu art. 2º, § 1º, I, c, que o servidor fará jus à metade do valor da diária quando a União custear, por meio diverso, as despesas de hospedagem.
Considerando, entretanto, que o mencionado dispositivo não condiciona essa possibilidade ao fato de que o somatório da hospedagem com a meia diária seja inferior ao da diária, deixo de acolher a proposta de ciência quanto a esse ponto. Deve o conselho, entretanto, observar o princípio da economicidade. 
Para as demais situações apontadas nesse achado, acolho as propostas de ciência apresentadas.
***
	Feitas essas considerações, voto pela aprovação do acórdão que ora submeto à apreciação deste Colegiado.
TCU, Sala das Sessões Ministro Luciano Brandão Alves de Souza, em tagDataSessao.
Weder de Oliveira
Relator